---
title: "Tarea 1 — Series de tiempo"
subtitle: "Series de tiempo"
author:
  - "Isabela Pulgarin Durango"
institute: "Departamento de Estadística - UNALMED"
date: today
lang: es
df-print: paged
toc: true
toc-title: "Contenido"
number-sections: true
link-citations: true
format:
  html:
    code-fold: show
    code-tools: true
    code-summary: "Mostrar/ocultar código"
    embed-resources: true
    theme: flatly
    smooth-scroll: true
editor_options:
  chunk_output_type: inline
---

```{r}
#| message: false
#| warning: false

library(knitr)
library(tidyverse)
library(knitr)
library(kableExtra)
```

```{r}
source("../R/00-lectura.R")
source("../R/01-graficos.R")
source("../R/02-metodos.R")
source("../R/03-evaluacion.R")
```

## Series

::: {.panel-tabset}

### AirPassengers

```{r}
datos_air <- leer_serie(
  AirPassengers,
  fuente = "R",
  unidad = "pasajeros"
)

grafico_serie <- graficar_serie(
  datos_air,
  "Pasajeros aéreos"
)

resultado_cor <- correlograma(
  datos_air$y
)

panel <- panel_diagnostico(
  grafico_serie,
  resultado_cor
)

print(panel)
```

La serie de Pasajeros Aéreos muestra una clara tendencia creciente a lo largo de los años, ya que la cantidad de pasajeros aumenta con el tiempo. También presenta estacionalidad, observándose un patrón de picos y valles que se repite cada año. Por estas razones, la serie no es estacionaria, ya que tiene cambio a lo largo del tiempo, lo cual se confirma en la gráfica de autocorrelación (ACF) por el descenso lento de las barras.

### Nile

```{r}
datos_nile <- leer_serie(
  Nile,
  fuente = "R",
  unidad = "caudal"
)

grafico_serie <- graficar_serie(
  datos_nile,
  "Caudal del río Nilo"
)

cor_nile <- correlograma(
  datos_nile$y
)

panel <- panel_diagnostico(
  grafico_serie,
  cor_nile
)

print(panel)
```

Esta serie muestra una tendencia decreciente en los primeros años y luego se estabiliza con variaciones alrededor de un nivel más bajo, por lo que no presenta una tendencia continua y definida. Tampoco se observa estacionalidad, ya que las fluctuaciones son irregulares y no siguen un patrón que se repita con el tiempo. Por lo tanto, la serie no es estacionaria, debido al cambio en la media entre el primer periodo y el resto del tiempo, lo cual también se aprecia en la gráfica de autocorrelación (ACF).

### Airmiles

```{r}
datos_airmiles <- leer_serie(
  airmiles,
  fuente = "R",
  unidad = "millas"
)

grafico_airmiles <- graficar_serie(
  datos_airmiles,
  "Millas de pasajeros"
)

cor_airmiles <- correlograma(
  datos_airmiles$y
)

panel_airmiles <- panel_diagnostico(
  grafico_airmiles,
  cor_airmiles
)

print(panel_airmiles)
```

Esta serie presenta una tendencia creciente muy marcada a lo largo de los años, con un aumento sostenido en las millas de pasajeros. No muestra estacionalidad, no tiene patrones de picos o caídas repetitivas dentro de periodos regulares. Por esta razón, la serie no es estacionaria, pues su nivel cambia constantemente con el tiempo.

### CO2

```{r}
datos_co2 <- leer_serie(
  co2,
  fuente = "R",
  unidad = "ppm"
)

grafico_co2 <- graficar_serie(
  datos_co2,
  "Concentración de CO2"
)

cor_co2 <- correlograma(
  datos_co2$y
)

panel_co2 <- panel_diagnostico(
  grafico_co2,
  cor_co2
)

print(panel_co2)
```

La serie de Concentración de CO2 muestra una tendencia creciente. También presenta estacionalidad, evidente en las oscilaciones regulares que se repiten año tras año dentro de la trayectoria. Debido a la presencia de esta fuerte tendencia, la serie no es estacionaria.

### USAccDeath

```{r}
datos_USA <- leer_serie(
  USAccDeaths,
  fuente = "R",
  unidad = "muertes"
)

grafico_USA <- graficar_serie(
  datos_USA,
  "Muertes por accidentes"
)

cor_USA <- correlograma(
  datos_USA$y
)

panel_USA <- panel_diagnostico(
  grafico_USA,
  cor_USA
)

print(panel_USA)
```

La serie de Muertes Accidentales no presenta tendencia. Muestra estacionalidad, evidente en el patrón de la ACF. La serie no es estacionaria, lo cual se confirma en la gráfica ACF al observar picos significativos de autocorrelación en el rezago 12 y en sus múltiplos.

### Lynx

```{r}
datos_lynx <- leer_serie(
  lynx,
  fuente = "R",
  unidad = "pieles"
)

grafico_lynx <- graficar_serie(
  datos_lynx,
  "Capturas de linces"
)

cor_lynx <- correlograma(
  datos_lynx$y
)

panel_lynx <- panel_diagnostico(
  grafico_lynx,
  cor_lynx
)

print(panel_lynx)

```

La serie Capturas de Linces no tiene tendencia, presenta estacionalidad y no es estacionaria debido al cambio de nivel que se observa.

### LakeHuron

```{r}
datos_Lake <- leer_serie(
  LakeHuron,
  fuente = "R",
  unidad = "pies"
)

grafico_Lake <- graficar_serie(
  datos_Lake,
  "Nivel del lago Huron"
)

cor_Lake <- correlograma(
  datos_Lake$y
)

panel_Lake <- panel_diagnostico(
  grafico_Lake,
  cor_Lake
)

print(panel_Lake)

```

La serie del Nivel del Lago de Hurón presenta tendencia, no muestra estacionalidad, ya que los cambios no siguen un patrón y no es estacionaria, puesto que la media cambia localmente por periodos.

### UKgas

```{r}
datos_UK <- leer_serie(
  UKgas,
  fuente = "R",
  unidad = "millones de therms"
)

grafico_UK <- graficar_serie(
  datos_UK,
  "Consumo de gas"
)

cor_UK <- correlograma(
  datos_UK$y
)

panel_UK <- panel_diagnostico(
  grafico_UK,
  cor_UK
)

print(panel_UK)
```

El gráfico de la serie de consumo de gas en el Reino Unido muestra una clara tendencia creciente a lo largo de los años. Presenta estacionalidad, con picos periódicos muy marcados que se repiten cada cuatro trimestres (rezago 4 en el ACF). Por la presencia de tendencia y estacionalidad, la serie no es estacionaria.

### Sunspot.year

```{r}
datos_sun <- leer_serie(
  sunspot.year,
  fuente = "R",
  unidad = "número de manchas solares"
)

grafico_sun <- graficar_serie(
  datos_sun,
  "Manchas solares"
)

cor_sun <- correlograma(
  datos_sun$y
)

panel_sun <- panel_diagnostico(
  grafico_sun,
  cor_sun
)

print(panel_sun)
```

La serie de manchas solares no presenta una tendencia clara, ya que los valores aumentan y disminuyen a lo largo del tiempo. Sin embargo, no es estacionaria, porque presenta cambios importantes en su nivel. Además, se observa un comportamiento estacional, con períodos de valores altos y bajos que se repiten.

### WWWusage

```{r}
datos_W <- leer_serie(
  WWWusage,
  fuente = "R",
  unidad = "usuarios"
)

grafico_W <- graficar_serie(
  datos_W,
  "Uso de Internet"
)

cor_W <- correlograma(
  datos_W$y
)

panel_W <- panel_diagnostico(
  grafico_W,
  cor_W
)

print(panel_W)
```

La serie de uso de Internet presenta una tendencia creciente, aunque se observan algunas disminuciones durante el período. Por esta razón, no es estacionaria, ya que su nivel cambia con el tiempo. No se observa una estacionalidad clara, aunque existe una fuerte relación entre observaciones cercanas, como se aprecia en la ACF.

### Austres

```{r}
datos_austres <- leer_serie(
  austres,
  fuente = "R",
  unidad = "miles de personas"
)

grafico_austres <- graficar_serie(
  datos_austres,
  "Población australiana"
)

cor_austres <- correlograma(
  datos_austres$y
)

panel_austres <- panel_diagnostico(
  grafico_austres,
  cor_austres
)

print(panel_austres)
```

La serie de Población de Australia presenta una tendencia creciente muy marcada. En el gráfico de la serie se observa una línea casi perfecta que crece a lo largo del tiempo, lo que indica que la serie no es estacionaria en media. Además, el correlograma confirma esta tendencia, ya que hay un decaimiento muy lento. Asimismo, la ausencia de picos o patrones periódicos en el correlograma permite descartar la presencia de estacionalidad.

### JohnsonJohnson

```{r}
datos_J <- leer_serie(
  JohnsonJohnson,
  fuente = "R",
  unidad = "millones de dólares"
)

grafico_J <- graficar_serie(
  datos_J,
  "Ganancias de Johnson & Johnson"
)

cor_J <- correlograma(
  datos_J$y
)

panel_J <- panel_diagnostico(
  grafico_J,
  cor_J
)

print(panel_J)
```

Esta serie muestra una fuerte tendencia creciente a lo largo del tiempo. No sugiere estacionalidad. Debido al cambio de nivel, la serie no es estacionaria.

### UKDriverDeaths

```{r}
datos_UKD <- leer_serie(
  UKDriverDeaths,
  fuente = "R",
  unidad = "muertes"
)

grafico_UKD <- graficar_serie(
  datos_UKD,
  "Muertes de conductores"
)

cor_UKD <- correlograma(
  datos_UKD$y
)

panel_UKD <- panel_diagnostico(
  grafico_UKD,
  cor_UKD
)

print(panel_UKD)
```

La serie de Muertes de conductores no muestra una tendencia clara. Presenta estacionalidad, con picos repetitivos cada 12 meses (evidente en el rezago 12 del ACF). Por esta estacionalidad marcada y el cambio en el nivel medio, la serie no es estacionaria

### Nottem

```{r}
datos_nottem <- leer_serie(
  nottem,
  fuente = "R",
  unidad = "grados Fahrenheit"
)

grafico_nottem <- graficar_serie(
  datos_nottem,
  "Temperatura en Nottingham"
)

cor_nottem <- correlograma(
  datos_nottem$y
)

panel_nottem <- panel_diagnostico(
  grafico_nottem,
  cor_nottem
)

print(panel_nottem)
```

La serie de Temperatura en Nottingham presenta un patrón estacional claro. En el gráfico de la serie se observa que el nivel oscila alrededor de un valor constante a lo largo del tiempo, lo que sugiere que la serie es estacionaria en media. Además el correlograma confirma la estacionalidad, ya que hay picos prominentes y repetidos en los rezagos.

### Discoveries

```{r}
datos_disc <- leer_serie(
  discoveries,
  fuente = "R",
  unidad = "descubrimientos"
)

grafico_disc <- graficar_serie(
  datos_disc,
  "Descubrimientos científicos"
)

cor_disc <- correlograma(
  datos_disc$y
)

panel_disc <- panel_diagnostico(
  grafico_disc,
  cor_disc
)

print(panel_disc)
```

La serie Descubrimientos Científicos no muestra estacionalidad, ya que las fluctuaciones no siguen un patrón periódico regular ni fijo. La serie no es estacionaria debido a los cambios de nivel medio a lo largo del tiempo, lo cual se refleja en los primeros rezagos significativos del ACF.

### Seatbelts

```{r}
datos_pet <- leer_serie(
  Seatbelts[, "PetrolPrice"],
  fuente = "R",
  unidad = "Precio"
)

grafico_pet <- graficar_serie(
  datos_pet,
  "Precio del Petróleo"
)

cor_pet <- correlograma(
  datos_pet$y
)

panel_pet <- panel_diagnostico(
  grafico_pet,
  cor_pet
)

print(panel_pet)
```

La serie muestra tendencia, no sugiere estacionalidad. Debido a esta presencia de cambio de nivel, la serie no es estacionaria.
:::

## Series Seleccionadas

```{r}
# Tabla de decisión

tabla_decision <- data.frame(
  Serie     = c("Descubrimientos Científicos",
                "Temperatura en Nottingham",
                "Precio del Petróleo",
                "Población Australia", 
                "Millas de Psajeros",
                "Johnson & Johnson",
                "Uso de Internet"),
  Patrón    = c("Sin tendencia, Sin estacionalidad, No estacionaria", "Estacional, estacionaria, Sin tendencia", "Tendencia, No estacionalidad, No estacionaria", "Tendencia, No estacionalidad, No estacionaria", "Tendencia, No estacionalidad, No estacionaria", "Tendencia, No estacionalidad, No estacionaria", "Tendencia, No estacionalidad, No estacionaria"),
  Familia   = c("Media Simple/SES", "Media Móvil", "Doble Media Móvil", "Tendencia Lineal", "Tendencia Cuadrática", "Tendencia Exponencial", "Holt"),
  stringsAsFactors = FALSE
)
```

```{r}
#Visualización
kable(tabla_decision,
      format    = "html",
      col.names = c("Serie", "Patrón", "Familia"),            # 3 columnas
      align     = c("l", "l", "l"),
      caption   = "Tabla de decisión — Diagnóstico de series de tiempo") |>
  kable_styling(bootstrap_options = "basic",
                full_width         = FALSE,
                position          = "center") |>
  row_spec(0, bold = TRUE) |>                                 # Encabezado en negrita
  row_spec(1:nrow(tabla_decision), extra_css = "border-bottom: none;") |> # Aplica a las 8 filas
  column_spec(1:3, border_left = FALSE, border_right = FALSE) |> # Sin líneas verticales (3 cols)
  add_header_above(c(" " = 3), line = TRUE, bold = TRUE) |>   # Línea superior APA (3 cols)
  row_spec(nrow(tabla_decision), extra_css = "border-bottom: 1px solid black;") # Línea inferior APA
```


## Ejemplos

### Descubrimientos Científicos

::: {.panel-tabset}
#### Descripción de la serie

```{r}
#Crear dataframe con los resultados
propiedades_descubrimientos <- data.frame(
  Métrica    = c("Longitud de la serie (n)", 
                 "Año de inicio", 
                 "Año de fin", 
                 "Frecuencia observada"),
  Valor      = c(length(datos_disc$y),
                 start(discoveries)[1],
                 end(discoveries)[1],
                 frequency(discoveries)),
  Descripción = c("Número total de observaciones anuales",
                  "Primer año registrado en la serie",
                  "Último año registrado en la serie",
                  "Frecuencia anual de medición (1 dato/año)"),
  stringsAsFactors = FALSE
)
```

```{r}
#Visualización de la tabla
kable(propiedades_descubrimientos,
      format    = "html",
      col.names = c("Métrica", "Valor", "Descripción"),
      align     = c("l", "c", "l"),
      caption   = "Propiedades temporales — Serie de Descubrimientos Científicos") |>
  kable_styling(bootstrap_options = "basic",
                full_width         = FALSE,
                position          = "center") |>
  row_spec(0, bold = TRUE) |>                                               # Encabezado en negrita
  row_spec(1:nrow(propiedades_descubrimientos), extra_css = "border-bottom: none;") |> # Sin líneas intermedias
  column_spec(1:3, border_left = FALSE, border_right = FALSE) |>             # Sin líneas verticales
  add_header_above(c(" " = 3), line = TRUE, bold = TRUE) |>                 # Línea superior APA
  row_spec(nrow(propiedades_descubrimientos), extra_css = "border-bottom: 1px solid black;") # Línea inferior APA
```

La serie de Descubrimientos científicos contiene $100$ observaciones de frecuencia anual, abarcando desde $1860$ hasta $1959$.

#### Exploración de la serie

::: {.panel-tabset}

##### Gráficos

```{r}
datos_disc <- leer_serie(
  discoveries,
  fuente = "R",
  unidad = "descubrimientos"
)

grafico_disc <- graficar_serie(
  datos_disc,
  "Descubrimientos científicos"
)

cor_disc <- correlograma(
  datos_disc$y
)

panel_disc <- panel_diagnostico(
  grafico_disc,
  cor_disc
)

print(panel_disc)
```

La serie de Descubrimientos científicos no presenta una tendencia definida a largo plazo ni un comportamiento estacional, oscilando alrededor de un nivel promedio constante. Por estas características, es una serie adecuada para aplicar el método de media simple.

##### Contraste individual de los $r_h$

Prueba de Hipótesis

$$ H_0:\rho_h=0 $$ $$ H_1:\rho_h\neq0 $$

Estadístico de Prueba:

$$ Z_h=\frac{r_h}{1/\sqrt{T}} $$

Distribución bajo $H_0$:

$$ Z_h\sim N(0,1) $$

Región de rechazo al 5 %:

$$ |Z_h|>1.96 $$

```{r}
#Contraste Individual
r <- cor_disc$acf

T <- length(datos_disc$y)

z <- r * sqrt(T)

valor_p <- 2 * pnorm(-abs(z))

valor_critico <- qnorm(0.975)

tabla_acf <- data.frame(
  rezago = 1:length(r),
  r_h = r,
  estadistico = z,
  valor_p = valor_p,
  significativo = abs(z) > valor_critico
)

```

```{r}
# Ajustar el data frame para mejorar la presentación numérica
tabla_acf_formato <- tabla_acf
tabla_acf_formato$r_h         <- round(tabla_acf_formato$r_h, 4)
tabla_acf_formato$estadistico <- round(tabla_acf_formato$estadistico, 4)
tabla_acf_formato$valor_p     <- format.pval(tabla_acf_formato$valor_p, digits = 4, eps = 0.0001)
tabla_acf_formato$significativo <- ifelse(tabla_acf_formato$significativo, "Sí", "No")
```

```{r}
#Visualización estilo APA
kable(tabla_acf_formato,
      format    = "html",
      col.names = c("Rezago ($h$)", "Autocorrelación ($r_h$)", "Estadístico ($z$)", "Valor $p$", "Significativo"),
      align     = c("c", "c", "c", "c", "c"),
      caption   = "Contraste individual de autocorrelación — Serie de Descubrimientos") |>
  kable_styling(bootstrap_options = "basic",
                full_width         = FALSE,
                position          = "center") |>
  row_spec(0, bold = TRUE) |>                                             # Encabezado en negrita
  row_spec(1:nrow(tabla_acf_formato), extra_css = "border-bottom: none;") |> # Sin líneas intermedias
  column_spec(1:5, border_left = FALSE, border_right = FALSE) |>           # Sin líneas verticales
  add_header_above(c(" " = 5), line = TRUE, bold = TRUE) |>               # Línea superior APA
  row_spec(nrow(tabla_acf_formato), extra_css = "border-bottom: 1px solid black;")
```

Los resultados muestran que los rezagos 1, 2 y 3 presentan autocorrelaciones significativamente diferentes de cero al 5 %, con valores p de 0.0061, 0.0117 y 0.0209, respectivamente. Para los rezagos 4 a 24 no se rechaza la hipótesis nula, ya que todos sus valores p son mayores que 0.05. Por tanto, la dependencia lineal individual de la serie se concentra principalmente en los primeros tres rezagos.

##### Ljung Box

Prueba Hipótesis

$$ H_0:\rho_1=\rho_2=\cdots=\rho_{24}=0 $$ $$ H_1:\text{al menos una }\rho_h\neq0 $$

Estadístico de Prueba

$$Q = 100(100 + 2) \sum_{h=1}^{24} \frac{{r}_h^2}{100 - h} $$ Distribución

$$Q \sim \chi^2_{24}$$ Región de Rechazo

$$Q > \chi^2_{0.95, 24}$$

```{r}
#Ljung Box
resultado_lb_disc <- ljung_box(
  r = cor_disc$acf,
  T = length(datos_disc$y),
  m = 24,
  p = 0
)

```

```{r}
cat(
  "Descubrimientos → Q =", round(resultado_lb_disc$estadistico, 4),
  "| gl =", resultado_lb_disc$grados_libertad,
  "| valor crítico =", round(resultado_lb_disc$valor_critico, 4),
  "| p-valor =", round(resultado_lb_disc$valor_p, 4), "\n"
)
```

El estadístico observado fue $Q=36.254$, mientras que el valor crítico al 5% fue $36.415$. Como $Q<36.415$ y el valor p es $0.0518>0.05$, no se rechaza la hipótesis nula. Por tanto, no se encuentra evidencia estadística suficiente de autocorrelación conjunta en los primeros 24 rezagos de la serie. Este resultado es consistente con una serie que no presenta dependencia lineal conjunta significativa al nivel del 5%.
:::

#### Estimación y Validación

::: {.panel-tabset}

##### Partición de la serie

```{r}
#Partición de la serie
h <- min(
  12,
  floor(0.2 * T)
)

y_estimacion <- datos_disc$y[1:(T - h)]

y_validacion <- datos_disc$y[(T - h + 1):T]
```

```{r}
cat(
  "Descubrimientos → Estimación =", length(y_estimacion),
  "| Validación =", length(y_validacion), "\n"
)
```

La serie contiene $T=100$ observaciones. De acuerdo con el protocolo, se toma $h=\min(12,\lfloor0.2T\rfloor)=12$ observaciones para validación. Por tanto, las primeras 88 observaciones se utilizan para la estimación y las últimas 12 se reservan para validar los pronósticos del método de media simple.

##### Media simple

```{r}
#Ajustar Media Simple
modelo_disc <- ajustar_media(
  y_estimacion
)
```

```{r}
#Pronósticos
pronosticos_disc <- modelo_disc$pronosticar(h)
```

```{r}
cat(
  "Horizonte de validación (h):", h, "\n",
  "Pronóstico constante:", round(pronosticos_disc[1], 4), "\n"
)
```

El método de media simple produce un pronóstico constante de (3.3068) para las 12 observaciones del tramo de validación. Esto ocurre porque el método utiliza el promedio de las 88 observaciones del tramo de estimación como pronóstico para todos los horizontes. Por tanto, el pronóstico no cambia a medida que aumenta el horizonte.

##### Medidas de error

```{r}
#Medidas de error
posiciones <- which(
  !is.na(modelo_disc$yhat)
)

medidas_estimacion <- medidas(
  y_estimacion[posiciones],
  modelo_disc$yhat[posiciones]
)

medidas_validacion <- medidas(
  y_validacion,
  pronosticos_disc
)
```

```{r}
tabla_medidas_disc <- data.frame(
  Tramo = c("Estimación", "Validación"),
  MSE = c(
    round(medidas_estimacion$MSE, 4),
    round(medidas_validacion$MSE, 4)
  ),
  MAD = c(
    round(medidas_estimacion$MAD, 4),
    round(medidas_validacion$MAD, 4)
  ),
  MAPE = c(
    medidas_estimacion$MAPE,
    medidas_validacion$MAPE
  ),
  MASE = c(
    round(medidas_estimacion$MASE, 4),
    round(medidas_validacion$MASE, 4)
  )
)

tabla_medidas_disc
```

En el tramo de estimación, el método de media simple presenta un MSE de 5.4246 y un MAD de 1.7663. En el tramo de validación, estos valores son 4.8801 y 1.9545, respectivamente. Esto indica que el error absoluto promedio fue ligeramente mayor en la validación.

El MAPE no puede calcularse debido a la presencia de observaciones iguales a cero en la serie, por lo que se reporta como NA.

El MASE obtenido para la estimación es 0.8301. La interpretación del MASE de validación se realizará posteriormente al construir el referente ingenuo, utilizando la escala establecida en el protocolo.

```{r}
#Referente ingenuo
pronosticos_ingenuo <- rep(
  y_estimacion[length(y_estimacion)],
  h
)

medidas_ingenuo <- medidas(
  y_validacion,
  pronosticos_ingenuo
)
```

```{r}
cat(
  "Horizonte de validación (h):", h, "\n",
  "Pronóstico ingenuo:", pronosticos_ingenuo[1], "\n"
)
```

```{r}
tabla_ingenuo <- data.frame(
  Metodo = "Ingenuo",
  MSE = round(medidas_ingenuo$MSE, 4),
  MAD = round(medidas_ingenuo$MAD, 4),
  MAPE = medidas_ingenuo$MAPE,
  MASE = round(medidas_ingenuo$MASE, 4)
)

tabla_ingenuo
```

Al comparar los resultados de validación, la media simple presenta un MSE de 4.8801 y un MAD de 1.9545, mientras que el método ingenuo presenta un MSE de 7.7500 y un MAD de 2.4167. Por lo tanto, para este tramo de validación, la media simple presenta menores errores según ambas medidas.

```{r}
error_ingenuo_estimacion <- abs(
  y_estimacion[2:length(y_estimacion)] -
    y_estimacion[1:(length(y_estimacion) - 1)]
)

escala_mase <- mean(error_ingenuo_estimacion)
```

```{r}
cat(
  "Escala MASE (ingenuo en estimación):",
  round(escala_mase, 4),
  "\n"
)
```

La escala utilizada para calcular el MASE es 2.1264, correspondiente al error absoluto medio del método ingenuo dentro del tramo de estimación. Este valor se utiliza como referencia para escalar los errores absolutos de los métodos y permitir su comparación mediante el MASE.

```{r}
# MASE corregido usando la escala del ingenuo en estimación

MASE_media_simple <- medidas_validacion$MAD / escala_mase

MASE_ingenuo <- medidas_ingenuo$MAD / escala_mase

cat(
  "MASE media simple:", round(MASE_media_simple, 4), "\n",
  "MASE ingenuo:", round(MASE_ingenuo, 4), "\n"
)
```

```{r}
tabla_comparacion <- data.frame(
  Metodo = c("Media simple", "Ingenuo"),
  MSE = c(
    round(medidas_validacion$MSE, 4),
    round(medidas_ingenuo$MSE, 4)
  ),
  MAD = c(
    round(medidas_validacion$MAD, 4),
    round(medidas_ingenuo$MAD, 4)
  ),
  MAPE = c(
    medidas_validacion$MAPE,
    medidas_ingenuo$MAPE
  ),
  MASE = c(
    round(MASE_media_simple, 4),
    round(MASE_ingenuo, 4)
  )
)

tabla_comparacion
```

En el tramo de validación, la media simple presenta un MSE de 4.8801 y un MAD de 1.9545, menores que los obtenidos por el método ingenuo, que fueron 7.7500 y 2.4167, respectivamente.Al utilizar como escala del MASE el error absoluto medio del ingenuo en el tramo de estimación, la media simple obtiene un MASE de 0.9192, mientras que el ingenuo obtiene 1.1365. En conjunto, estas medidas muestran que, para las 12 observaciones del tramo de validación, la media simple presentó menores errores que el referente ingenuo.
:::

#### Validación de los errores

```{r}
# Errores de pronóstico dentro de la estimación

posiciones <- which(!is.na(modelo_disc$yhat))

errores_disc <- y_estimacion[posiciones] - modelo_disc$yhat[posiciones]

```

```{r}
#Validación de los errores
resultado_errores_disc <- validar_errores(
  e = errores_disc,
  m = NULL,
  p = 0
)
```

::: {.panel-tabset}

##### Gráfico

```{r}
resultado_errores_disc$grafico_errores
```

El gráfico de los errores de pronóstico muestra una serie que oscila alrededor de la línea horizontal de cero, con errores tanto positivos como negativos. No se observa una tendencia o un patrón cíclico claramente definido. Se destaca un pico positivo inusualmente alto alrededor del período 25, que corresponde a un error considerablemente mayor que los demás. Exceptuando este valor extremo, la dispersión de los errores parece mantenerse relativamente estable a lo largo del período observado. En general, el gráfico no muestra un patrón sistemático evidente en los errores.

##### Correlograma

```{r}
resultado_errores_disc$correlograma$grafico
```

Los gráficos de autocorrelación (ACF) y autocorrelación parcial (PACF) muestran que la mayoría de los rezagos se encuentran dentro de las bandas de significancia, por lo que no se observa una dependencia persistente a lo largo de los rezagos. En el ACF, los dos primeros rezagos sobresalen ligeramente por encima de la banda superior, lo que indica autocorrelación positiva individual en los primeros períodos. En el PACF, el primer rezago también presenta un valor por encima de la banda, mientras que los siguientes se encuentran principalmente dentro de ella. Por tanto, existe cierta dependencia en los primeros rezagos, pero no se observa un patrón de autocorrelación persistente o de largo plazo.

##### Prueba t

Prueba de Hipótesis

$$H_0: \mu_e = 0$$ $$H_1: \mu_e \neq 0$$

Estadístico de Prueba:

$$t = \frac{\bar{e}}{s_e / \sqrt{n}}$$

Distribución bajo $H_0$ $$t \sim t_{n-1} = t_{86}$$ Región de Rechazo

$$|t| > t_{0.975,\,86}$$

```{r}
cat(
  "Estadístico de prueba:", round(resultado_errores_disc$t, 4), "\n",
  "Grados de libertad:", resultado_errores_disc$grados_libertad_t, "\n",
  "Valor crítico:", round(
    qt(0.975, resultado_errores_disc$grados_libertad_t), 4
  ), "\n",
  "Valor p:", round(resultado_errores_disc$valor_p_t, 4), "\n"
)
```

El estadístico de prueba obtenido fue $t=0.1943$, con 86 grados de libertad, mientras que el valor crítico al 5 % fue $1.9879$. Como $|t|=0.1943<1.9879$ y el valor $p=0.8464>0.05$, no se rechaza la hipótesis nula de que la media de los errores sea igual a cero. Por tanto, no existe evidencia estadística de un sesgo sistemático en los errores de pronóstico.

##### Ljung Box

Prueba de Hipótesis

$$ H_0:\rho_1=\rho_2=\cdots=\rho_{21}=0 $$ $$ H_1:\text{al menos una }\rho_h\neq0 $$

Estadístico de Prueba

$$Q = T(T + 2) \sum_{h=1}^{21} \frac{{r}_h^2}{T - h} $$

Distribución

$$Q \sim \chi^2_{21}$$

Región de Rechazo

$$Q > \chi^2_{0.95, 21}$$

```{r}
cat(
  "Estadístico de prueba:", round(
    resultado_errores_disc$ljung_box$estadistico, 4
  ), "\n",
  "Grados de libertad:", resultado_errores_disc$ljung_box$grados_libertad, "\n",
  "Valor crítico:", round(
    resultado_errores_disc$ljung_box$valor_critico, 4
  ), "\n",
  "Valor p:", round(
    resultado_errores_disc$ljung_box$valor_p, 4
  ), "\n"
)
```

El estadístico de prueba obtenido fue $Q=27.6425$, con 21 grados de libertad, mientras que el valor crítico al 5 % fue $32.6706$. Como $Q=27.6425<32.6706$ y el valor p $=0.1506>0.05$, no se rechaza la hipótesis nula. Por tanto, no existe evidencia estadística de autocorrelación conjunta significativa en los errores hasta el rezago 21. En consecuencia, respecto a la autocorrelación, los errores presentan un comportamiento compatible con ruido blanco.

##### Jarque Bera

Prueba de Hipótesis

$$ H_0:\text{los errores tienen distribución normal} $$ $$ H_1:\text{los errores no tienen distribución normal} $$

Distribución Bajo $H_0$:

$$ JB \sim \chi^2_{2} $$

Estadístico de Prueba

$$JB = \frac{n}{6} \left( A^2 + \frac{(K - 3)^2}{4} \right)$$

Región de rechazo $$ JB>\chi^2_{0.95,2} $$

```{r}
cat(
  "Estadístico de prueba:", round(
    resultado_errores_disc$jarque_bera$estadistico, 4
  ), "\n",
  "Grados de libertad:", resultado_errores_disc$jarque_bera$grados_libertad, "\n",
  "Valor crítico:", round(
    resultado_errores_disc$jarque_bera$valor_critico, 4
  ), "\n",
  "Valor p:", format.pval(
    resultado_errores_disc$jarque_bera$valor_p,
    digits = 4
  ), "\n"
)
```

El estadístico de prueba obtenido fue $JB=41.2674$, con 2 grados de libertad, mientras que el valor crítico al 5 % fue $5.9915$. Como $JB=41.2674>5.9915$ y el valor p $=1.094\times10^{-9}<0.05$, se rechaza la hipótesis nula de normalidad. Por tanto, existe evidencia estadística de que los errores de pronóstico no siguen una distribución normal.

##### Durbin Watson

Prueba de Hipótesis:

$$ H_0:\rho=0 $$ $$ H_1:\rho\neq0 $$

Estadístico de Prueba:

$$ DW=\frac{\sum_{t=2}^{n}(e_t-e_{t-1})^2} {\sum_{t=1}^{n}e_t^2} $$

```{r}
cat(
  "Estadístico de prueba:", round(
    resultado_errores_disc$durbin_watson$estadistico, 4
  ), "\n",
  "Grados de libertad: no aplica\n",
  "Valor crítico: no calculado\n",
  "Valor p: no calculado\n"
)
```

El estadístico de Durbin-Watson obtenido fue $DW=1.5043$. En este caso no se calculan grados de libertad, valor crítico ni valor p, por lo que no se realiza una decisión formal mediante este estadístico. De manera descriptiva, el valor se encuentra por debajo de 2, lo que sugiere cierta autocorrelación positiva de primer orden en los errores. Sin embargo, la prueba de Ljung-Box no encontró evidencia de autocorrelación conjunta significativa ($p=0.1506$). Por tanto, aunque el estadístico de Durbin-Watson sugiere cierta dependencia positiva de primer orden, no se encuentra evidencia estadística suficiente de autocorrelación conjunta significativa en los errores.
:::

#### Gráfico Final

```{r}
ggplot2::ggplot(
  data.frame(
    tiempo = 1:T,
    real = datos_disc$y,
    ajuste = c(modelo_disc$yhat, rep(NA, h)),
    pronostico = c(rep(NA, T - h), pronosticos_disc)
  ),
  ggplot2::aes(x = tiempo)
) +
  
  # Serie real
  ggplot2::geom_line(
    ggplot2::aes(y = real),
    color = "purple"
  ) +
  
  # Ajuste de media simple
  ggplot2::geom_line(
    ggplot2::aes(y = ajuste),
    color = "green"
  ) +
  
  # Pronóstico
  ggplot2::geom_line(
    ggplot2::aes(y = pronostico),
    color = "green"
  ) +
  
  # Separación entre estimación y validación
  ggplot2::geom_vline(
    xintercept = T - h,
    color = "red",
    linetype = "dashed"
  ) +
  
  ggplot2::labs(
    title = "Discoveries: ajuste y pronóstico de media simple",
    x = "Tiempo",
    y = "Número de descubrimientos"
  ) +
  
  ggplot2::theme_minimal()
```

El gráfico muestra el ajuste histórico y el pronóstico de la serie de descubrimientos científicos mediante el método de media simple. La línea morada representa los datos reales observados, que presentan fluctuaciones anuales sin una tendencia clara de crecimiento o decrecimiento a largo plazo. La línea verde muestra la estimación del modelo, que al inicio se adapta a los primeros datos y posteriormente se estabiliza de manera casi horizontal alrededor de un valor cercano a 3.31 descubrimientos. A partir de la línea punteada roja, que marca el inicio del período de validación, el pronóstico se mantiene completamente constante en ese mismo nivel promedio histórico. Aunque la media simple permite representar el nivel general de la serie, presenta poca capacidad para reaccionar ante los picos y las variaciones locales de corto plazo, debido a que cada nuevo pronóstico depende del promedio de las observaciones anteriores.

#### Conclusión

La serie Descubrimientos Científicos fue modelada mediante el método de media simple, sin parámetros ajustables, utilizando las primeras 88 observaciones para estimación y las últimas 12 para validación. La elección del método resulta razonable debido a que la serie no presenta una tendencia creciente o decreciente claramente definida ni una estacionalidad evidente, por lo que resulta apropiado utilizar un método que represente su nivel promedio. En el período de validación, la media simple obtuvo un MSE de **4.8801**, un MAD de **1.9545** y un MASE de **0.9192**, frente a **7.7500**, **2.4167** y **1.1365** del método ingenuo, respectivamente. Además, la prueba t de media cero presentó un valor p de **0.8464** y la prueba de Ljung–Box un valor p de **0.1506**, por lo que no se encontró evidencia de sesgo ni de autocorrelación conjunta significativa en los errores. Sin embargo, la prueba de Jarque–Bera presentó un valor p inferior a **0.001**, indicando que los errores no siguen una distribución normal. En conjunto, la media simple mostró un desempeño favorable frente al referente, aunque presenta limitaciones para representar las variaciones de corto plazo de la serie.

El pronóstico mediante media simple podría ser útil para **instituciones de investigación, organismos de ciencia y tecnología o responsables de planeación científica** que necesiten una estimación sencilla del número esperado de descubrimientos. Para esta serie, un horizonte razonable sería **corto, de hasta 12 períodos**, correspondiente al horizonte de validación utilizado. Su principal limitación es que no incorpora los cambios recientes de la serie y produce pronósticos constantes; en este caso, los 12 pronósticos de validación permanecieron en aproximadamente **3.31 descubrimientos**, mientras que el MAD fue de **1.9545**. Por esta razón, aunque la media simple resulta adecuada como referencia de corto plazo y presentó menores errores que el método ingenuo, **si el objetivo fuera reaccionar mejor ante variaciones recientes de la serie, sería conveniente evaluar métodos que incorporen información más reciente**.


:::

### Temperatura Nottingham

::: {.panel-tabset}

#### Descripción de la serie

```{r}
# Crear dataframe con los resultados
propiedades_nottem <- data.frame(
  Métrica = c(
    "Longitud de la serie (n)",
    "Fecha de inicio",
    "Fecha de fin",
    "Frecuencia observada"
  ),
  
  Valor = c(
    length(datos_nottem$y),
    paste0(start(nottem)[1], "-", sprintf("%02d", start(nottem)[2])),
    paste0(end(nottem)[1], "-", sprintf("%02d", end(nottem)[2])),
    frequency(nottem)
  ),
  
  Descripción = c(
    "Número total de observaciones mensuales",
    "Primer mes registrado en la serie",
    "Último mes registrado en la serie",
    "Frecuencia mensual de medición (12 datos/año)"
  ),
  
  stringsAsFactors = FALSE
)
```

```{r}
# Visualización de la tabla
kable(
  propiedades_nottem,
  format = "html",
  col.names = c("Métrica", "Valor", "Descripción"),
  align = c("l", "c", "l"),
  caption = "Propiedades temporales — Serie de Temperatura de Nottingham"
) |>
  kable_styling(
    bootstrap_options = "basic",
    full_width = FALSE,
    position = "center"
  ) |>
  row_spec(0, bold = TRUE) |>
  row_spec(
    1:nrow(propiedades_nottem),
    extra_css = "border-bottom: none;"
  ) |>
  column_spec(
    1:3,
    border_left = FALSE,
    border_right = FALSE
  ) |>
  add_header_above(
    c(" " = 3),
    line = TRUE,
    bold = TRUE
  ) |>
  row_spec(
    nrow(propiedades_nottem),
    extra_css = "border-bottom: 1px solid black;"
  )
```

La serie Temperatura de Nottingham contiene $240$ observaciones de frecuencia mensual, abarcando desde Enero de $1920$ hasta Diciembre de $1939$.

#### Exploración de la serie

::: {.panel-tabset}

##### Gráficos

```{r}
datos_nottem <- leer_serie(
  nottem,
  fuente = "R",
  unidad = "grados Fahrenheit"
)

grafico_nottem <- graficar_serie(
  datos_nottem,
  "Temperatura en Nottingham"
)

cor_nottem <- correlograma(
  datos_nottem$y
)

panel_nottem <- panel_diagnostico(
  grafico_nottem,
  cor_nottem
)

print(panel_nottem)
```

La serie no presenta tendencia a largo plazo, tiene una fuerte estacionalidad anual, evidente en las oscilaciones periódicas y en los picos cada 12 rezagos en el ACF. Finalmente, la serie es estacionaria, al mantener su media estable en el tiempo.

##### Contraste individual de los $r_h$

Prueba de Hipótesis

$$ H_0:\rho_h=0 $$ $$ H_1:\rho_h\neq0 $$

Estadístico de Prueba:

$$ Z_h=\frac{r_h}{1/\sqrt{T}} $$

Distribución bajo $H_0$:

$$ Z_h\sim N(0,1) $$

Región de rechazo al 5 %:

$$ |Z_h|>1.96 $$

```{r}
# Contraste individual

r <- cor_nottem$acf

T <- length(datos_nottem$y)

z <- r * sqrt(T)

valor_p <- 2 * pnorm(-abs(z))

valor_critico <- qnorm(0.975)

tabla_acf_nottem <- data.frame(
  rezago = 1:length(r),
  r_h = r,
  estadistico = z,
  valor_p = valor_p,
  significativo = abs(z) > valor_critico
)
```

```{r}
# Ajustar el data frame para mejorar la presentación numérica

tabla_acf_nottem_formato <- tabla_acf_nottem

tabla_acf_nottem_formato$r_h <-
  round(tabla_acf_nottem_formato$r_h, 4)

tabla_acf_nottem_formato$estadistico <-
  round(tabla_acf_nottem_formato$estadistico, 4)

tabla_acf_nottem_formato$valor_p <-
  format.pval(
    tabla_acf_nottem_formato$valor_p,
    digits = 4,
    eps = 0.0001
  )

tabla_acf_nottem_formato$significativo <-
  ifelse(
    tabla_acf_nottem_formato$significativo,
    "Sí",
    "No"
  )
```

```{r}
# Visualización estilo APA

kable(
  tabla_acf_nottem_formato,
  format = "html",
  col.names = c(
    "Rezago ($h$)",
    "Autocorrelación ($r_h$)",
    "Estadístico ($z$)",
    "Valor $p$",
    "Significativo"
  ),
  align = c("c", "c", "c", "c", "c"),
  caption = "Contraste individual de autocorrelación — Serie de Temperatura de Nottingham"
) |>
  kable_styling(
    bootstrap_options = "basic",
    full_width = FALSE,
    position = "center"
  ) |>
  row_spec(0, bold = TRUE) |>
  row_spec(
    1:nrow(tabla_acf_nottem_formato),
    extra_css = "border-bottom: none;"
  ) |>
  column_spec(
    1:5,
    border_left = FALSE,
    border_right = FALSE
  ) |>
  add_header_above(
    c(" " = 5),
    line = TRUE,
    bold = TRUE
  ) |>
  row_spec(
    nrow(tabla_acf_nottem_formato),
    extra_css = "border-bottom: 1px solid black;"
  )
```

Los contrastes individuales rechazan H₀ al 5 % en 20 de los 24 rezagos evaluados (1, 2, 4 a 8, 10 a 14, 16 a 20 y 22 a 24), todos con valor p < 0.0001. Solo los rezagos 3, 9, 15 y 21 no son significativos (|Z| < 0.28, valor p > 0.78), y es coherente con el patrón, porque son los puntos donde la autocorrelación cambia de signo.

Las autocorrelaciones forman una onda regular: son positivas en los rezagos 1-2, 10-14 y 22-24, y negativas en los rezagos 4-8 y 16-20. Los valores extremos se dan en los rezagos 12 (r₁₂ = 0.8843) y 24 (r₂₄ = 0.8662), positivos, y en los rezagos 6 (r₆ = −0.8760) y 18 (r₁₈ = −0.8444), negativos, es decir, a medio ciclo de distancia.

Por tanto, hay evidencia de una fuerte dependencia temporal y de un comportamiento estacional con periodo de 12 meses, consistente con la frecuencia mensual de la serie de temperaturas de Nottingham.

##### Ljung Box

Prueba Hipótesis

$$ H_0:\rho_1=\rho_2=\cdots=\rho_{24}=0 $$ $$ H_1:\text{al menos una }\rho_h\neq0 $$

Estadístico de Prueba

$$Q = T(T + 2) \sum_{h=1}^{24} \frac{{r}_h^2}{T - h} $$

Distribución

$$Q \sim \chi^2_{24}$$

Región de Rechazo

$$Q > \chi^2_{0.95, 24}$$

```{r}
resultado_lb_nottem <- ljung_box(
  r = cor_nottem$acf,
  T = length(datos_nottem$y),
  m = 24,
  p = 0
)
```

```{r}
cat(
  "Nottingham → Q =", round(resultado_lb_nottem$estadistico, 4),
  "| gl =", resultado_lb_nottem$grados_libertad,
  "| valor crítico =", round(resultado_lb_nottem$valor_critico, 4),
  "| p-valor =", round(resultado_lb_nottem$valor_p, 4), "\n"
)
```

El estadístico de Ljung–Box obtenido para los primeros 24 rezagos fue $Q=2342.383$, con 24 grados de libertad. Al 5% de significancia, el valor crítico es $36.415$. Como $Q=2342.383>36.415$ y el valor p es prácticamente 0, se rechaza la hipótesis nula de ausencia de autocorrelación conjunta hasta el rezago 24. Por tanto, existe evidencia estadística de una fuerte dependencia temporal en la serie de temperaturas de Nottingham. Este resultado es consistente con los contrastes individuales, que mostraron autocorrelaciones significativas en la mayoría de los rezagos, y evidencia además la presencia de un patrón estacional marcado.
:::

#### Estimación y Validación

::: {.panel-tabset}

##### Partición de la serie

```{r}
# Número total de observaciones
T_nottem <- length(datos_nottem$y)

# Horizonte de validación
h_nottem <- min(
  12,
  floor(0.2 * T_nottem)
)

# Datos de estimación
y_estimacion_nt <- datos_nottem$y[1:(T_nottem - h_nottem)]

# Datos de validación
y_validacion_nt <- datos_nottem$y[
  (T_nottem - h_nottem + 1):T_nottem
]

```

La serie contiene $T=240$ observaciones. Las primeras 228 observaciones se utilizan para la estimación y las últimas 12 se reservan para validar los pronósticos del método de media simple.

##### Media Móvil

```{r}
# Optimización de la ventana de la media móvil
resultado_opt_nottem <- optimizar(
  y = y_estimacion_nt,
  metodo = "mm",
  rejilla = 2:12
)
```

```{r}
resultado_opt_nottem$rejilla
```

```{r}
#Gráfica de optimización
grafico_opt_nottem <- graficar_optimizacion(
  resultado = resultado_opt_nottem,
  parametro = "k",
  titulo = "Optimización de la ventana de media móvil - Nottingham"
)

grafico_opt_nottem
```

El valor óptimo para la ventana es $k=2$, representado por el punto rojo, ya que presenta el menor MSE entre las ventanas evaluadas. A medida que aumenta $k$, el MSE aumenta inicialmente, lo que indica que ventanas más amplias generan mayores errores de pronóstico de un paso para esta serie. Posteriormente, el MSE disminuye nuevamente para ventanas cercanas a 12 meses, aunque no alcanza el valor obtenido con $k=2$. Por tanto, de acuerdo con el criterio de MSE utilizado en la optimización, la ventana seleccionada para la media móvil es $k=2$.

```{r}
# Ajuste de la media móvil con el k óptimo
modelo_nottem <- ajustar_mm(
  y = y_estimacion_nt,
  k = resultado_opt_nottem$optimo$k
)


# Pronóstico de los 12 meses de validación
pronosticos_nottem <- modelo_nottem$pronosticar(h_nottem)
```

```{r}
cat(
  "Horizonte de validación (h):", h_nottem, "\n",
  "Pronóstico constante:", round(pronosticos_nottem[1], 4), "\n"
)
```

La media móvil con ventana óptima (k=2) genera un pronóstico constante de **43.5** para las 12 observaciones del período de validación. Esto se debe a que, una vez finalizado el período de estimación, el método utiliza el promedio de las dos últimas observaciones disponibles y mantiene este valor para todos los pronósticos futuros. Por tanto, el método no permite que el pronóstico cambie entre los diferentes meses del horizonte de validación.

##### Medidas de error

```{r}
posiciones_nottem <- which(!is.na(modelo_nottem$yhat))

sum(is.na(y_estimacion_nt[posiciones_nottem]))

# Medidas de estimación
medidas_estimacion_nottem <- medidas(
  y = y_estimacion_nt[posiciones_nottem],
  yhat = modelo_nottem$yhat[posiciones_nottem]
)

# Medidas de validación
medidas_validacion_nottem <- medidas(
  y = y_validacion_nt,
  yhat = pronosticos_nottem
)

# Pronóstico ingenuo estacional
pronosticos_ingenuo_estacional_nottem <- 
  y_estimacion_nt[(length(y_estimacion_nt) - 12 + 1):length(y_estimacion_nt)]

# Medidas del ingenuo estacional en validación
medidas_ingenuo_estacional_nottem <- medidas(
  y = y_validacion_nt,
  yhat = pronosticos_ingenuo_estacional_nottem
)

```

```{r}
# Escala MASE usando el ingenuo estacional en estimación
escala_mase_nottem <- mean(
  abs(
    y_estimacion_nt[13:length(y_estimacion_nt)] -
    y_estimacion_nt[1:(length(y_estimacion_nt) - 12)]
  )
)
```

```{r}
#Mase de la media móvil
mase_mm_nottem <- 
  medidas_validacion_nottem$MAD / escala_mase_nottem
```

```{r}
mase_ingenuo_estacional_nottem <- 
  medidas_ingenuo_estacional_nottem$MAD / escala_mase_nottem
```

```{r}
mase_mm_estim_nottem <- medidas_estimacion_nottem$MAD / escala_mase_nottem
```


```{r}
#Medidas
tabla_medidas_nottem <- data.frame(
  Tramo = c(
    "Estimación",
    "Validación",
    "Validación"
  ),
  Método = c(
    "Media móvil",
    "Media móvil",
    "Ingenuo estacional"
  ),
  MSE = c(
    medidas_estimacion_nottem$MSE,
    medidas_validacion_nottem$MSE,
    medidas_ingenuo_estacional_nottem$MSE
  ),
  MAD = c(
    medidas_estimacion_nottem$MAD,
    medidas_validacion_nottem$MAD,
    medidas_ingenuo_estacional_nottem$MAD
  ),
  MAPE = c(
    medidas_estimacion_nottem$MAPE,
    medidas_validacion_nottem$MAPE,
    medidas_ingenuo_estacional_nottem$MAPE
  ),
  MASE = c(
    mase_mm_estim_nottem,
    mase_mm_nottem,
    mase_ingenuo_estacional_nottem
  )
)

tabla_medidas_nottem
```

En el período de estimación, la media móvil de orden 2 obtuvo un MSE de 47.02, un MAD de 5.80 °F, un MAPE de 12.03 % y un MASE de 2.11. Al ser el MASE mayor que 1, sus errores son mayores que la escala de error del ingenuo estacional utilizada como referencia.

En el período de validación, correspondiente a los últimos 12 meses, la media móvil obtuvo un MSE de 102.66, un MAD de 8.14 °F, un MAPE de 15.18 % y un MASE de 2.96. Por su parte, el ingenuo estacional presentó un MSE de 4.82, un MAD de 1.70 °F, un MAPE de 3.70 % y un MASE de 0.62. Por tanto, la media móvil no supera al referente obligatorio en validación. Su MSE fue aproximadamente 21 veces mayor que el del ingenuo estacional.

Este resultado se explica por la marcada estacionalidad anual de la serie. La media móvil con k = 2 utiliza únicamente las dos observaciones anteriores y, al realizar los pronósticos fuera de muestra, mantiene constante el último promedio móvil, que en este caso es de 43.5 °F. Este valor está determinado por las últimas dos observaciones del período de estimación, correspondientes a noviembre y diciembre, que son meses relativamente fríos. Por ello, el pronóstico se aleja considerablemente de las temperaturas de los meses cálidos y alcanza un error absoluto de hasta 18.3 °F en agosto.

En contraste, el ingenuo estacional utiliza el valor observado 12 meses antes, por lo que incorpora directamente la repetición anual de las temperaturas. Esto explica su considerablemente menor error durante el período de validación.
:::

#### Validación de los errores

```{r}
# Errores de la media móvil en estimación
posiciones_nottem <- which(!is.na(modelo_nottem$yhat))

errores_nottem <- 
  y_estimacion_nt[posiciones_nottem] -
  modelo_nottem$yhat[posiciones_nottem]
```

```{r}
resultado_errores_nottem <- validar_errores(
  e = errores_nottem,
  m = NULL,
  p = 1
)
```

::: {.panel-tabset}
##### Gráfico

```{r}
resultado_errores_nottem$grafico_errores
```

Los errores de un paso muestran un patrón oscilatorio que se repite aproximadamente cada 12 meses, lo que evidencia que existe una estructura estacional que no fue capturada adecuadamente por la media móvil de orden 2. Los errores presentan alternancia entre valores positivos y negativos y oscilan alrededor de cero, sin observarse un sesgo evidente hacia un solo lado. Sin embargo, alcanzan valores cercanos a ±15 °F, lo que muestra que la magnitud de los errores puede ser considerable.

En conjunto, el gráfico sugiere que la estacionalidad anual de la serie permanece presente en los errores del modelo.

##### Correlograma

```{r}
resultado_errores_nottem$correlograma$grafico
```

El ACF de los errores presenta valores fuera de las bandas de significancia en numerosos rezagos y muestra un patrón oscilatorio que se repite aproximadamente cada 12 meses. Los picos positivos más altos se encuentran alrededor de los rezagos 12 y 24, con valores cercanos a 0.8, mientras que los valores negativos más fuertes aparecen alrededor de los rezagos 6 y 18, cercanos a −0.75. Este comportamiento periódico es consistente con la presencia de una estructura estacional anual que permanece en los errores.

Además, el primer rezago presenta una autocorrelación positiva elevada, cercana a 0.7, lo que indica que los errores consecutivos presentan una relación positiva importante.

En el PACF también se observa un pico elevado en el primer rezago y varios valores posteriores que superan las bandas de significancia. Esto indica que existe dependencia entre los errores incluso después de controlar el efecto de los rezagos intermedios.

En conjunto, el correlograma proporciona evidencia de que los errores conservan una estructura temporal y estacional importante. Por tanto, la media móvil de orden 2 no logra capturar adecuadamente la estacionalidad anual de la serie.

##### Prueba t

Prueba de Hipótesis

$$H_0: \mu_e = 0$$ $$H_1: \mu_e \neq 0$$

Estadístico de Prueba:

$$t = \frac{\bar{e}}{s_e / \sqrt{n}}$$

Distribución bajo $H_0$ $$t \sim t_{226-1} = t_{225}$$

Región de Rechazo

$$|t| > t_{0.975,\,225}$$

```{r}
cat(
  "Estadístico de prueba:", round(resultado_errores_nottem$t, 4), "\n",
  "Grados de libertad:", resultado_errores_nottem$grados_libertad_t, "\n",
  "Valor crítico:", round(
    qt(0.975, resultado_errores_nottem$grados_libertad_t), 4
  ), "\n",
  "Valor p:", round(resultado_errores_nottem$valor_p_t, 4), "\n"
)
```

El estadístico observado fue $t=0.0194$, con un valor p de (0.9846). Como $0.0194<1.9706$ y $p=0.9846>0.05$, no se rechaza $H_0$.

Por tanto, no existe evidencia estadística suficiente para afirmar que la media de los errores sea diferente de cero. En términos del modelo, los errores de la media móvil de orden 2 no presentan evidencia de un sesgo promedio sistemático hacia valores positivos o negativos.

##### Ljung Box

Prueba de Hipótesis

$$ H_0:\rho_1=\rho_2=\cdots=\rho_{21}=0 $$ $$ H_1:\text{al menos una }\rho_h\neq0 $$

Estadístico de Prueba

$$Q = T(T + 2) \sum_{h=1}^{24} \frac{{r}_h^2}{T - h} $$

Distribución

$$Q \sim \chi^2_{23}$$

Región de Rechazo

$$Q > \chi^2_{0.95, 23}$$

```{r}
cat(
  "Estadístico de prueba:", round(
    resultado_errores_nottem$ljung_box$estadistico, 4
  ), "\n",
  "Grados de libertad:", resultado_errores_nottem$ljung_box$grados_libertad, "\n",
  "Valor crítico:", round(
    resultado_errores_nottem$ljung_box$valor_critico, 4
  ), "\n",
  "Valor p:", round(
    resultado_errores_nottem$ljung_box$valor_p, 4
  ), "\n"
)
```

El estadístico observado fue $Q=1752.116$, con un valor p aproximadamente igual a 0. Como $1752.116>35.1725$ y $p<0.05$ se rechaza $H_0$. Por tanto, existe evidencia estadística suficiente de autocorrelación conjunta en los errores de pronóstico. En términos del modelo, los errores de la media móvil de orden 2 no son compatibles con un comportamiento de ruido blanco, ya que conservan una estructura temporal significativa. Esto es consistente con el patrón estacional observado anteriormente y confirma que la media móvil de orden 2 no logra capturar adecuadamente la estacionalidad anual de la serie.

##### Jarque Bera

Prueba de Hipótesis

$$ H_0:\text{los errores tienen distribución normal} $$

$$ H_1:\text{los errores no tienen distribución normal} $$

Distribución Bajo $H_0$:

$$ JB \sim \chi^2_{2} $$

Estadístico de Prueba

$$JB = \frac{n}{6} \left( A^2 + \frac{(K - 3)^2}{4} \right)$$

Región de rechazo $$ JB>\chi^2_{0.95,2} $$

```{r}
cat(
  "Estadístico de prueba:", round(
    resultado_errores_nottem$jarque_bera$estadistico, 4
  ), "\n",
  "Grados de libertad:", resultado_errores_nottem$jarque_bera$grados_libertad, "\n",
  "Valor crítico:", round(
    resultado_errores_nottem$jarque_bera$valor_critico, 4
  ), "\n",
  "Valor p:", format.pval(
    resultado_errores_nottem$jarque_bera$valor_p,
    digits = 4
  ), "\n"
)
```

El estadístico observado fue $JB=8.8733$, con un valor p de $0.01184$. Como $8.8733>5.9915$ y $p=0.01184<0.05$, se rechaza $H_0$.

Por tanto, existe evidencia estadística suficiente para concluir que los errores de pronóstico de la media móvil de orden 2 no siguen una distribución normal. Esto indica que, además de presentar autocorrelación, los errores tienen características de distribución que se alejan de la normalidad.

##### Durbin Watson

Prueba de Hipótesis:

$$ H_0:\rho=0 $$ $$ H_1:\rho\neq0 $$

Estadístico de Prueba:

$$ DW=\frac{\sum_{t=2}^{n}(e_t-e_{t-1})^2} {\sum_{t=1}^{n}e_t^2} $$

```{r}
cat(
  "Estadístico de prueba:", round(
    resultado_errores_nottem$durbin_watson$estadistico, 4
  ), "\n",
  "Grados de libertad: no aplica\n",
  "Valor crítico: no calculado\n",
  "Valor p: no calculado\n"
)

```

El valor observado $DW=0.5605$ se encuentra considerablemente por debajo de 2, lo que indica evidencia descriptiva de autocorrelación positiva de primer orden en los errores. Esto es consistente con el correlograma, donde el primer rezago presenta una autocorrelación positiva elevada.
:::

#### Gráfico Final

```{r}
ggplot2::ggplot(
  data.frame(
    tiempo = 1:T,
    real = datos_nottem$y,
    ajuste = c(modelo_nottem$yhat, rep(NA, h)),
    pronostico = c(rep(NA, T - h), pronosticos_nottem)
  ),
  ggplot2::aes(x = tiempo)
) +
  
  # Serie real
  ggplot2::geom_line(
    ggplot2::aes(y = real),
    color = "purple"
  ) +
  
  # Ajuste de media simple
  ggplot2::geom_line(
    ggplot2::aes(y = ajuste),
    color = "green"
  ) +
  
  # Pronóstico
  ggplot2::geom_line(
    ggplot2::aes(y = pronostico),
    color = "green"
  ) +
  
  # Separación entre estimación y validación
  ggplot2::geom_vline(
    xintercept = T - h,
    color = "red",
    linetype = "dashed"
  ) +
  
  ggplot2::labs(
    title = "Temperatura Nottingham: ajuste y pronóstico de media móvil",
    x = "Tiempo",
    y = "Temperatura (°F)"
  ) +
  
  ggplot2::theme_minimal()
```

Este gráfico compara las temperaturas reales de Nottingham, representadas por la línea morada, con una media móvil de dos periodos, representada por la línea verde. En la parte histórica, la línea verde sigue relativamente de cerca a la morada porque, al utilizar una ventana de solo dos datos, el suavizamiento es reducido y se mantienen gran parte de los picos y valles de la serie.

Al pasar la línea roja punteada entramos en la etapa de pronóstico, donde se observa la principal limitación del método en este caso: en lugar de reproducir las subidas y bajadas estacionales de la temperatura, el pronóstico permanece constante y forma una línea horizontal. Esto ocurre porque, para los pronósticos fuera de muestra, la media móvil utiliza el último promedio disponible y lo mantiene constante para todo el horizonte. Por tanto, aunque el método sigue parcialmente la serie durante el período histórico, no logra representar adecuadamente el patrón estacional anual de Nottingham en el período de validación.

#### Conclusión

La serie de temperaturas de Nottingham se ajustó mediante una **media móvil de orden k=2**, seleccionado mediante optimización por MSE de un paso, con un MSE de **47.02** en el período de estimación. En el período de validación de **12 meses**, la media móvil obtuvo un MSE de **102.66**, un MAD de **8.14 °F**, un MAPE de **15.18 %** y un MASE de **2.96**, mientras que el ingenuo estacional obtuvo un MSE de **4.82**, un MAD de **1.70 °F**, un MAPE de **3.70 %** y un MASE de **0.62**. Por tanto, la media móvil no superó al referente estacional. La validación de los errores mostró un estadístico $t=0.0194$ con $p=0.9846$, por lo que no se encontró evidencia de sesgo en la media de los errores, pero el Ljung–Box presentó $Q=1752.116$, $gl=23$ y $p<0.001$, evidenciando autocorrelación en los errores. Además, la prueba de Jarque–Bera produjo $JB=8.8733$, $gl=2$ y $p=0.01184$, proporcionando evidencia contra la normalidad de los errores. El estadístico Durbin–Watson fue **0.5605**, consistente descriptivamente con autocorrelación positiva de primer orden.

Este pronóstico podría servirle a un **usuario que necesite una estimación sencilla de la temperatura para los próximos pocos períodos**, como referencia rápida en actividades de planificación que no requieran representar explícitamente la estacionalidad. Se recomienda utilizarlo únicamente para un **horizonte corto, inferior a un ciclo anual de 12 meses**, y con precaución, debido a que el método no reproduce adecuadamente el patrón estacional de la serie. Esta limitación se evidencia en que, para el horizonte de validación de **12 meses**, el MSE de la media móvil fue **102.66**, aproximadamente **21 veces** el MSE de **4.82** del ingenuo estacional, y sus pronósticos permanecieron constantes en **43.5 °F**.

:::

### Descubrimientos Científicos con Suavizamiento Exponencial Simple

::: {.panel-tabset}
#### Descripción de la serie


Se reutiliza propiedades_descubrimientos, grafico_disc, cor_disc, tabla_acf y resultado_lb_disc ya calculados en el ejemplo de media simple, porque son propiedades de la serie, no del método.


#### Estimación y Validación

::: {.panel-tabset}

##### Partición de la serie

```{r}
# Se reutiliza la misma partición del ejemplo de media simple
T_disc <- length(datos_disc$y)

h_disc_ses <- h  

y_estimacion_disc_ses <- y_estimacion
y_validacion_disc_ses <- y_validacion

cat(
  "Descubrimientos (SES) → Estimación =", length(y_estimacion_disc_ses),
  "| Validación =", length(y_validacion_disc_ses), "\n"
)
```


##### Optimización de alpha

```{r}
resultado_opt_disc_ses <- optimizar(
  y = y_estimacion_disc_ses,
  metodo = "ses",
  rejilla = seq(0.1, 0.9, by = 0.1)
)

resultado_opt_disc_ses$rejilla
```


```{r}
grafico_opt_disc_ses <- graficar_optimizacion(
  resultado = resultado_opt_disc_ses,
  parametro = "alpha",
  titulo = "Optimización de alpha - Descubrimientos científicos (SES)"
)

grafico_opt_disc_ses
```
El valor de $\alpha$ que obtuvo el menor MSE fue 0.2, por lo que este fue seleccionado como el parámetro óptimo para el método SES.

##### SES

```{r}
modelo_disc_ses <- ajustar_ses(
  y = y_estimacion_disc_ses,
  alpha = resultado_opt_disc_ses$optimo$alpha
)

pronosticos_disc_ses <- modelo_disc_ses$pronosticar(h_disc_ses)

cat(
  "Horizonte de validación (h):", h_disc_ses, "\n",
  "Alpha óptimo:", resultado_opt_disc_ses$optimo$alpha, "\n",
  "Pronóstico constante:", round(pronosticos_disc_ses[1], 4), "\n"
)
```
El pronóstico para los 12 períodos de validación es constante e igual a 2.1076, lo cual es característico del suavizamiento exponencial simple cuando se realizan pronósticos para varios períodos hacia adelante.

##### Medidas de error

```{r}
#posiciones
posiciones_disc_ses <- which(!is.na(modelo_disc_ses$yhat))

medidas_estimacion_disc_ses <- medidas(
  y = y_estimacion_disc_ses[posiciones_disc_ses],
  yhat = modelo_disc_ses$yhat[posiciones_disc_ses]
)

medidas_validacion_disc_ses <- medidas(
  y = y_validacion_disc_ses,
  yhat = pronosticos_disc_ses
)
```


```{r}
#Rferente ingenuo
pronosticos_ingenuo_disc_ses <- rep(
  y_estimacion_disc_ses[length(y_estimacion_disc_ses)],
  h_disc_ses
)

medidas_ingenuo_disc_ses <- medidas(
  y = y_validacion_disc_ses,
  yhat = pronosticos_ingenuo_disc_ses
)
```


```{r}
#Escala del MASE
escala_mase_disc_ses <- mean(
  abs(
    y_estimacion_disc_ses[2:length(y_estimacion_disc_ses)] -
    y_estimacion_disc_ses[1:(length(y_estimacion_disc_ses) - 1)]
  )
)

mase_estim_disc_ses <- medidas_estimacion_disc_ses$MAD / escala_mase_disc_ses
mase_valid_disc_ses <- medidas_validacion_disc_ses$MAD / escala_mase_disc_ses
mase_ingenuo_disc_ses <- medidas_ingenuo_disc_ses$MAD / escala_mase_disc_ses
```


```{r}
#Tabla de medidas
tabla_medidas_disc_ses <- data.frame(
  Tramo = c("Estimación", "Validación", "Validación"),
  Método = c("SES", "SES", "Ingenuo"),
  MSE = c(
    medidas_estimacion_disc_ses$MSE,
    medidas_validacion_disc_ses$MSE,
    medidas_ingenuo_disc_ses$MSE
  ),
  MAD = c(
    medidas_estimacion_disc_ses$MAD,
    medidas_validacion_disc_ses$MAD,
    medidas_ingenuo_disc_ses$MAD
  ),
  MAPE = c(
    medidas_estimacion_disc_ses$MAPE,
    medidas_validacion_disc_ses$MAPE,
    medidas_ingenuo_disc_ses$MAPE
  ),
  MASE = c(
    mase_estim_disc_ses,
    mase_valid_disc_ses,
    mase_ingenuo_disc_ses
  )
)

tabla_medidas_disc_ses
```

En la estimación, el SES obtuvo un MSE de 5.1663, un MAD de 1.7836 y un MASE de 0.8388. En la validación, los errores disminuyeron a un MSE de 2.1846, un MAD de 1.3038 y un MASE de 0.6131.

En la validación, el SES presentó menores errores que el método ingenuo en las tres medidas: MSE, MAD y MASE. Esto indica que, para este tramo de validación, el SES logró realizar pronósticos más cercanos a los valores observados que el método ingenuo

:::

#### Validación de los errores

```{r}
posiciones_disc_ses <- which(!is.na(modelo_disc_ses$yhat))

errores_disc_ses <- y_estimacion_disc_ses[posiciones_disc_ses] - modelo_disc_ses$yhat[posiciones_disc_ses]

resultado_errores_disc_ses <- validar_errores(
  e = errores_disc_ses,
  m = NULL,
  p = 1    # SES: 1 parámetro (alpha)
)
```

::: {.panel-tabset}

##### Gráfico

```{r}
resultado_errores_disc_ses$grafico_errores
```
Los errores se mueven alrededor de 0, sin una tendencia clara. Se observa un pico grande cerca del tiempo 25, que llega casi a 8.5 y coincide con un periodo de alta actividad de la serie. Fuera de este pico, los errores son moderados y se encuentran aproximadamente entre -5 y 5.

##### Correlograma

```{r}
resultado_errores_disc_ses$correlograma$grafico
```
Ningún rezago se encuentra fuera de las bandas, tanto en el ACF como en el PACF. Esto indica que no se observan autocorrelaciones significativas en los errores y es consistente con el resultado de Ljung-Box, por lo que los errores son compatibles con un comportamiento de ruido blanco.

##### Prueba t

Prueba de Hipótesis
$$H_0: \mu_e = 0$$ $$H_1: \mu_e \neq 0$$

Estadístico de Prueba:

$$t = \frac{\bar{e}}{s_e / \sqrt{n}}$$

Distribución bajo $H_0$ $$t \sim t_{n-1} = t_{86}$$ Región de Rechazo

$$|t| > t_{0.975,\,86}$$


```{r}
cat(
  "Estadístico de prueba:", round(resultado_errores_disc_ses$t, 4), "\n",
  "Grados de libertad:", resultado_errores_disc_ses$grados_libertad_t, "\n",
  "Valor crítico:", round(
    qt(0.975, resultado_errores_disc_ses$grados_libertad_t), 4
  ), "\n",
  "Valor p:", round(resultado_errores_disc_ses$valor_p_t, 4), "\n"
)
```
El estadístico t = -0.68 es menor que el valor crítico 1.9879, así que no se rechaza $H_0$ (valor p = 0.4983): no hay evidencia estadística suficiente de que los errores tengan sesgo.

##### Ljung Box

Prueba de Hipótesis

$$ H_0:\rho_1=\rho_2=\cdots=\rho_{21}=0 $$ $$ H_1:\text{al menos una }\rho_h\neq0 $$

Estadístico de Prueba

$$Q = T(T + 2) \sum_{h=1}^{21} \frac{{r}_h^2}{T - h} $$

Distribución

$$Q \sim \chi^2_{21}$$

Región de Rechazo

$$Q > \chi^2_{0.95, 21}$$


```{r}
cat(
  "Estadístico de prueba:", round(
    resultado_errores_disc_ses$ljung_box$estadistico, 4
  ), "\n",
  "Grados de libertad:", resultado_errores_disc_ses$ljung_box$grados_libertad, "\n",
  "Valor crítico:", round(
    resultado_errores_disc_ses$ljung_box$valor_critico, 4
  ), "\n",
  "Valor p:", round(
    resultado_errores_disc_ses$ljung_box$valor_p, 4
  ), "\n"
)
```
Como $Q=20.5371$ es menor que el valor crítico de $31.4104$, no se rechaza $H_0$, con un valor p de $0.4248$. No hay evidencia suficiente de autocorrelación conjunta en los errores, por lo que son compatibles con un comportamiento de ruido blanco.

##### Jarque Bera

Prueba de Hipótesis

$$ H_0:\text{los errores tienen distribución normal} $$ $$ H_1:\text{los errores no tienen distribución normal} $$

Distribución Bajo $H_0$:

$$ JB \sim \chi^2_{2} $$

Estadístico de Prueba

$$JB = \frac{n}{6} \left( A^2 + \frac{(K - 3)^2}{4} \right)$$

Región de rechazo $$ JB>\chi^2_{0.95,2} $$


```{r}
cat(
  "Estadístico de prueba:", round(
    resultado_errores_disc_ses$jarque_bera$estadistico, 4
  ), "\n",
  "Grados de libertad:", resultado_errores_disc_ses$jarque_bera$grados_libertad, "\n",
  "Valor crítico:", round(
    resultado_errores_disc_ses$jarque_bera$valor_critico, 4
  ), "\n",
  "Valor p:", format.pval(
    resultado_errores_disc_ses$jarque_bera$valor_p,
    digits = 4
  ), "\n"
)
```
JB = 15.8625 supera el valor crítico 5.9915, se rechaza $H_0$ (valor p = 0.0004): hay evidencia de que los errores no son normales.


##### Durbin Watson

Prueba de Hipótesis:

$$ H_0:\rho=0 $$ $$ H_1:\rho\neq0 $$

Estadístico de Prueba:

$$ DW=\frac{\sum_{t=2}^{n}(e_t-e_{t-1})^2} {\sum_{t=1}^{n}e_t^2} $$


```{r}
cat(
  "Estadístico de prueba:", round(
    resultado_errores_disc_ses$durbin_watson$estadistico, 4
  ), "\n",
  "Grados de libertad: no aplica\n",
  "Valor crítico: no calculado\n",
  "Valor p: no calculado\n"
)
```
El estadístico de Durbin-Watson fue (DW=1.8492), un valor cercano a 2, lo que sugiere poca autocorrelación entre errores consecutivos.

:::

#### Gráfico Final

```{r}
ggplot2::ggplot(
  data.frame(
    tiempo = 1:T_disc,
    real = datos_disc$y,
    ajuste = c(modelo_disc_ses$yhat, rep(NA, h_disc_ses)),
    pronostico = c(rep(NA, T_disc - h_disc_ses), pronosticos_disc_ses)
  ),
  ggplot2::aes(x = tiempo)
) +
  
  ggplot2::geom_line(
    ggplot2::aes(y = real),
    color = "purple"
  ) +
  
  ggplot2::geom_line(
    ggplot2::aes(y = ajuste),
    color = "green"
  ) +
  
  ggplot2::geom_line(
    ggplot2::aes(y = pronostico),
    color = "green"
  ) +
  
  ggplot2::geom_vline(
    xintercept = T_disc - h_disc_ses,
    color = "red",
    linetype = "dashed"
  ) +
  
  ggplot2::labs(
    title = "Descubrimientos científicos: ajuste y pronóstico de SES",
    x = "Tiempo",
    y = "Número de descubrimientos"
  ) +
  
  ggplot2::theme_minimal()
```

Antes de la línea punteada, el ajuste sigue la forma general de la serie, aumentando durante el pico de 1885 y disminuyendo después, aunque sin alcanzar los valores extremos. En el tramo de validación, los pronósticos se mantienen cerca de 2, en un rango coherente con los valores reales, que también son bajos.

#### Conclusión

La serie de Descubrimientos científicos se modeló con suavizamiento exponencial simple, con alpha = 0.2, elegido por optimizar() sobre el tramo de estimación (88 observaciones), validando con las últimas 12. En validación, SES obtuvo un MSE de 2.18 y un MAD de 1.30, frente a 7.75 y 2.42 del ingenuo, con un MASE de 0.61 contra 1.14, así que el método superó al referente. La prueba t de media cero no mostró sesgo (t=-0.68, valor p=0.4983), y Ljung-Box tampoco encontró autocorrelación en los errores (Q=20.5371, valor p=0.4248): los errores se comportan como ruido. Jarque-Bera sí rechazó normalidad (valor p=0.0004), probablemente por el pico atípico de 1885-1888.

Este pronóstico le sirve a quien deba estimar cuántos descubrimientos esperar en los próximos años sin necesitar precisión mes a mes, como un comité de asignación de fondos de investigación. Es razonable usarlo hasta 12 periodos hacia adelante, el mismo horizonte con el que se validó. Su límite se nota en que el pronóstico queda fijo en 2.11 durante toda la validación, así que si la serie tuviera un repunte fuerte parecido al de 1885 (donde llegó a 12), el modelo tardaría varios años en reflejarlo, porque solo se ajusta poco a poco con cada dato nuevo.

#### Comparación media simple

Sobre la misma serie, la media simple había dado un MSE de 4.8801 y un MASE de 0.9192 en validación, apenas mejor que el ingenuo (MASE=1.1365). El SES redujo el error a un MSE de 2.1846 y un MASE de 0.6131, una mejora clara frente a los dos métodos anteriores. Esto tiene sentido: la media simple pesa igual todo el pasado, sin importar si el dato es de hace 80 años o de ayer, mientras que SES da más peso a lo reciente (con alpha=0.2), lo que le permite seguir mejor el descenso de nivel que tuvo la serie hacia el final del periodo. La diferencia confirma que, para esta serie, adaptarse poco a poco a los cambios recientes funciona mejor que promediar todo el histórico por igual.

:::


### Precios del Petróleo

::: {.panel-tabset}

#### Descripción de la serie

```{r}
# Crear dataframe con los resultados
propiedades_pet <- data.frame(
  Métrica = c(
    "Longitud de la serie (n)",
    "Año de inicio",
    "Año de fin",
    "Frecuencia observada"
  ),
  
  Valor = c(
    length(datos_pet$y),
    start(Seatbelts[, "PetrolPrice"])[1],
    end(Seatbelts[, "PetrolPrice"])[1],
    frequency(Seatbelts[, "PetrolPrice"])
  ),
  
  Descripción = c(
    "Número total de observaciones anuales",
    "Primer año registrado en la serie",
    "Último año registrado en la serie",
    "Frecuencia mensual de medición (12 datos/año)"
  ),
  
  stringsAsFactors = FALSE
)
```

```{r}
# Visualización de la tabla
kable(
  propiedades_pet,
  format = "html",
  col.names = c("Métrica", "Valor", "Descripción"),
  align = c("l", "c", "l"),
  caption = "Propiedades temporales — Precios del Petróleo"
) |>
  kable_styling(
    bootstrap_options = "basic",
    full_width = FALSE,
    position = "center"
  ) |>
  row_spec(0, bold = TRUE) |> 
  row_spec(
    1:nrow(propiedades_pet),
    extra_css = "border-bottom: none;"
  ) |>
  column_spec(
    1:3,
    border_left = FALSE,
    border_right = FALSE
  ) |>
  add_header_above(
    c(" " = 3),
    line = TRUE,
    bold = TRUE
  ) |>
  row_spec(
    nrow(propiedades_pet),
    extra_css = "border-bottom: 1px solid black;"
  )
```
La Serie Precio del Petróleo tiene un total de 192 observaciones, frecuencia mensual, con valores desde 1969 hasta 1984.


#### Exploración de la serie

::: {.panel-tabset}

##### Gráficos

```{r}
datos_pet <- leer_serie(
  Seatbelts[, "PetrolPrice"],
  fuente = "R",
  unidad = "caudal"
)

grafico_serie <- graficar_serie(
  datos_pet,
  "Precio del Petróleo"
)

cor_pet <- correlograma(
  datos_pet$y
)

panel <- panel_diagnostico(
  grafico_serie,
  cor_pet
)

print(panel)
```
La serie Precio del Petróleo presenta tendencia, no es estacionaria debido al cambio de nivel y no sugiere un comportamiento estacional.


##### Contraste individual de los $r_h$

Prueba de Hipótesis

$$ H_0:\rho_h=0 $$ $$ H_1:\rho_h\neq0 $$

Estadístico de Prueba:

$$ Z_h=\frac{r_h}{1/\sqrt{T}} $$

Distribución bajo ($H_0$):

$$ Z_h\sim N(0,1) $$

Región de rechazo al 5 %:

$$ |Z_h|>1.96 $$
```{r}
# Contrastes individuales
r <- cor_pet$acf

# Número de observaciones
T <- length(datos_pet$y)

# Estadístico de prueba
z <- r * sqrt(T)

# Valor p bilateral
valor_p <- 2 * pnorm(-abs(z))

# Valor crítico al 5 %
valor_critico <- qnorm(0.975)

# Crear tabla de resultados
tabla_acf_pet <- data.frame(
  rezago = 1:length(r),
  r_h = r,
  estadistico = z,
  valor_p = valor_p,
  significativo = abs(z) > valor_critico
)
tabla_acf_pet
```

En los rezagos 1 al 19 se rechaza $H_0$, porque los valores p son menores que 0.05. Esto indica que existe evidencia de autocorrelación en estos rezagos, es decir, los valores de la serie están relacionados con observaciones de períodos anteriores. En los rezagos 20 al 24 no se rechaza $H_0$, por lo que no hay evidencia suficiente de autocorrelación en esos rezagos.


##### Ljung Box

Prueba Hipótesis

$$ H_0:\rho_1=\rho_2=\cdots=\rho_{24}=0 $$ $$ H_1:\text{al menos una }\rho_h\neq0 $$

Estadístico de Prueba

$$Q = 192(192 + 2) \sum_{h=1}^{24} \frac{{r}_h^2}{192 - h} $$ Distribución

$$Q \sim \chi^2_{24}$$ Región de Rechazo

$$Q > \chi^2_{0.95, 24}$$

```{r}
#Ljung Box
resultado_lb_pet <- ljung_box(
  r = cor_pet$acf,
  T = length(datos_pet$y),
  m = 24,
  p = 0
)

```

```{r}
cat(
  "Precio del Petróleo → Q =", round(resultado_lb_pet$estadistico, 4),
  "| gl =", resultado_lb_pet$grados_libertad,
  "| valor crítico =", round(resultado_lb_pet$valor_critico, 4),
  "| p-valor =", round(resultado_lb_pet$valor_p, 4), "\n"
)
```
Como $Q=1436.705$ es mucho mayor que el valor crítico $36.415$ y el valor p es 0, se rechaza $H_0$. Esto indica que, considerados en conjunto, los rezagos presentan dependencia temporal, por lo que la serie no se comporta como ruido blanco.

:::

#### Estimación y Validación

::: {.panel-tabset}

##### Partición de la serie


```{r}
# Partición de la serie
T_pet <- length(datos_pet$y)

h_pet <- min(
  12,
  floor(0.2 * T_pet)
)

y_estimacion_pet <- datos_pet$y[1:(T_pet - h_pet)]

y_validacion_pet <- datos_pet$y[
  (T_pet - h_pet + 1):T_pet
]
```

```{r}
cat(
  "Petróleo → Estimación =", length(y_estimacion_pet),
  "| Validación =", length(y_validacion_pet), "\n"
)

```
La serie se dividió en 180 observaciones para estimación y 12 para validación. De esta forma, el modelo se ajusta con los primeros datos y luego se evalúa con las últimas 12 observaciones.


##### Doble Media Móvil

```{r}
# Buscar el mejor valor de k
resultado_opt_pet <- optimizar(
  y = y_estimacion_pet,
  metodo = "dmm",
  rejilla = 2:12
)

resultado_opt_pet$rejilla
```

```{r}
#Gráfica de optimización
grafico_opt_pet <- graficar_optimizacion(
  resultado = resultado_opt_pet,
  parametro = "k",
  titulo = "Optimización de la ventana de media móvil - Muerte de Conductores"
)

grafico_opt_pet
```
Al comparar los valores de $k$, el menor error se obtiene con $k=2$, con un MSE de $1.318456e^-5$. Por lo tanto, se selecciona una ventana de 2 observaciones para la doble media móvil.


```{r}
#Ajustar doble media móvil
modelo_pet <- ajustar_dmm(
  y = y_estimacion_pet,
  k = resultado_opt_pet$optimo$k
)

pronosticos_pet <- modelo_pet$pronosticar(h)
```

```{r}
cat(
  "Horizonte de validación (h):", h, "\n",
  "Pronóstico:", round(pronosticos_pet[1:4], 4), "\n"
)
```
Los pronósticos de la doble media móvil se mantienen alrededor de 0.117 y disminuyen ligeramente con el horizonte. Esto muestra que el modelo espera que el precio se mantenga relativamente estable, con una pequeña reducción en los siguientes periodos.


##### Medidas de error

```{r}
# Medidas de error en el período de validación
medidas_pet <- medidas(
  y = y_validacion_pet,
  yhat = pronosticos_pet
)

```

```{r}
# Pronósticos del método ingenuo
pronosticos_ingenuo_pet <- rep(
  y_estimacion_pet[length(y_estimacion_pet)],
  h
)

# Medidas de error del ingenuo
medidas_ingenuo_pet <- medidas(
  y = y_validacion_pet,
  yhat = pronosticos_ingenuo_pet
)
```

```{r}
# Escala del MASE usando el ingenuo en estimación
escala_mase_pet <- mean(
  abs(
    y_estimacion_pet[2:length(y_estimacion_pet)] -
    y_estimacion_pet[1:(length(y_estimacion_pet) - 1)]
  )
)

# MASE correcto de cada método
mase_media_pet <- medidas_pet$MAD / escala_mase_pet
mase_ingenuo_pet <- medidas_ingenuo_pet$MAD / escala_mase_pet

# Tabla de comparación
comparacion_pet <- data.frame(
  Método = c("Doble Media móvil", "Ingenuo"),
  MSE = c(medidas_pet$MSE, medidas_ingenuo_pet$MSE),
  MAD = c(medidas_pet$MAD, medidas_ingenuo_pet$MAD),
  MAPE = c(medidas_pet$MAPE, medidas_ingenuo_pet$MAPE),
  MASE = c(mase_media_pet, mase_ingenuo_pet)
)

comparacion_pet
```
En la validación, la doble media móvil obtiene menores errores que el método ingenuo en todas las medidas: MSE, MAD, MAPE y MASE. En particular, su MAPE es 1.02 %, frente a 1.95 % del método ingenuo, lo que indica que sus pronósticos se acercan más a los valores reales en este periodo de validación.


:::

#### Validación de los errores

```{r}
# Posiciones donde existe pronóstico
posiciones_pet <- which(!is.na(modelo_pet$yhat))

# Errores de un paso
errores_pet <- 
  y_estimacion_pet[posiciones_pet] -
  modelo_pet$yhat[posiciones_pet]

```

```{r}
resultado_errores_pet <- validar_errores(
  e = errores_pet,
  m = NULL,
  p = 1
)
```


::: {.panel-tabset}

##### Gráfico

```{r}
resultado_errores_pet$grafico_errores
```
Los errores se mueven cerca de 0 la mayor parte del tiempo, pero hay tres picos grandes: cerca del tiempo 65, del 120 y del 145, donde el error llega hasta 0.015 o baja hasta -0.017. Fuera de esos momentos puntuales, el error es pequeño y estable.


##### Correlograma

```{r}
resultado_errores_pet$correlograma$grafico

```
En el ACF, algunos rezagos se salen de la banda sin un patrón fijo que se repita. En el PACF pasa algo parecido, con varios rezagos fuera de la banda. Esto confirma que aún queda algo de dependencia que el modelo no capturó del todo.

##### Prueba t

Prueba de Hipótesis

$$H_0: \mu_e = 0$$ $$H_1: \mu_e \neq 0$$

Estadístico de Prueba:

$$t = \frac{\bar{e}}{s_e / \sqrt{n}}$$

Distribución bajo $H_0$ $$t \sim t_{n-1} = t_{86}$$ Región de Rechazo

$$|t| > t_{0.975,\,86}$$
```{r}
cat(
  "Estadístico de prueba:", round(resultado_errores_pet$t, 4), "\n",
  "Grados de libertad:", resultado_errores_pet$grados_libertad_t, "\n",
  "Valor crítico:", round(
    qt(0.975, resultado_errores_pet$grados_libertad_t), 4
  ), "\n",
  "Valor p:", round(resultado_errores_pet$valor_p_t, 4), "\n"
)

```
Como $t=0.0023$ es menor que el valor crítico $1.9735$ y el valor p es $0.9981$, no se rechaza $H_0$. No hay evidencia de que la media de los errores sea diferente de cero, por lo que no se observa un sesgo sistemático del modelo hacia sobreestimar o subestimar.


##### Ljung Box

Prueba de Hipótesis

$$ H_0:\rho_1=\rho_2=\cdots=\rho_{24}=0 $$ $$ H_1:\text{al menos una }\rho_h\neq0 $$

Estadístico de Prueba

$$Q = T(T + 2) \sum_{h=1}^{24} \frac{{r}_h^2}{T - h} $$

Distribución

$$Q \sim \chi^2_{23}$$

Región de Rechazo

$$Q > \chi^2_{0.95, 23}$$

```{r}
cat(
  "Estadístico de prueba:", round(
    resultado_errores_pet$ljung_box$estadistico, 4
  ), "\n",
  "Grados de libertad:", resultado_errores_pet$ljung_box$grados_libertad, "\n",
  "Valor crítico:", round(
    resultado_errores_pet$ljung_box$valor_critico, 4
  ), "\n",
  "Valor p:", round(
    resultado_errores_pet$ljung_box$valor_p, 4
  ), "\n"
)

```
Como $Q=59.7425$ supera el valor crítico $35.1725$ y el valor p es 0, se rechaza $H_0$. Esto indica que los errores todavía presentan dependencia temporal y, por lo tanto, no se comportan como ruido blanco. El modelo logra reducir el error, pero no elimina completamente la relación entre errores consecutivos.


##### Jarque Bera

Prueba de Hipótesis

$$ H_0:\text{los errores tienen distribución normal} $$ $$ H_1:\text{los errores no tienen distribución normal} $$

Distribución Bajo $H_0$:

$$ JB \sim \chi^2_{2} $$

Estadístico de Prueba

$$JB = \frac{n}{6} \left( A^2 + \frac{(K - 3)^2}{4} \right)$$

Región de rechazo $$ JB>\chi^2_{0.95,2}$$

```{r}
cat(
  "Estadístico de prueba:", round(
    resultado_errores_pet$jarque_bera$estadistico, 4
  ), "\n",
  "Grados de libertad:", resultado_errores_pet$jarque_bera$grados_libertad, "\n",
  "Valor crítico:", round(
    resultado_errores_pet$jarque_bera$valor_critico, 4
  ), "\n",
  "Valor p:", format.pval(
    resultado_errores_pet$jarque_bera$valor_p,
    digits = 4
  ), "\n"
)

```
Como $JB=342.9346$ es mucho mayor que el valor crítico $5.9915$ y el valor p es menor que $2.2e^{-16}$, se rechaza $H_0$. Existe evidencia de que los errores no siguen una distribución normal.


##### Durbin Watson

Prueba de Hipótesis:

$$ H_0:\rho=0 $$ $$ H_1:\rho\neq0 $$

Estadístico de Prueba:

$$ DW=\frac{\sum_{t=2}^{n}(e_t-e_{t-1})^2} {\sum_{t=1}^{n}e_t^2} $$
```{r}
cat(
  "Estadístico de prueba:", round(
    resultado_errores_pet$durbin_watson$estadistico, 4
  ), "\n",
  "Grados de libertad: no aplica\n",
  "Valor crítico: no calculado\n",
  "Valor p: no calculado\n"
)

```
El estadístico Durbin-Watson fue $DW=1.9844$, un valor muy cercano a 2. Esto sugiere que existe poca autocorrelación entre errores consecutivos, aunque esta medida por sí sola no incluye una prueba formal de significancia en este análisis.


:::

#### Gráfico Final

```{r}
ggplot2::ggplot(
  data.frame(
    tiempo = 1:T_pet,
    real = datos_pet$y,
    ajuste = c(modelo_pet$yhat, rep(NA, h_pet)),
    pronostico = c(rep(NA, T_pet - h_pet), pronosticos_pet)
  ),
  ggplot2::aes(x = tiempo)
) +
  
  ggplot2::geom_line(
    ggplot2::aes(y = real),
    color = "purple"
  ) +
  
  ggplot2::geom_line(
    ggplot2::aes(y = ajuste),
    color = "green"
  ) +
  
  ggplot2::geom_line(
    ggplot2::aes(y = pronostico),
    color = "green"
  ) +
  
  ggplot2::geom_vline(
    xintercept = T_pet - h_pet,
    color = "red",
    linetype = "dashed"
  ) +
  
  ggplot2::labs(
    title = "[Precio del Petróleo: ajuste y pronóstico de DMM",
    x = "Tiempo",
    y = "Precio"
  ) +
  
  ggplot2::theme_minimal()
```

El gráfico muestra la relación entre los precios reales del petróleo y la estimación del modelo a lo largo del tiempo. En la sección histórica, ubicada a la izquierda de la línea roja punteada, se observa un seguimiento muy cercano entre la línea verde y la línea morada, lo que indica que el modelo logra acompañar las alzas, caídas y giros del mercado.   Por otro lado, en el tramo de pronóstico a la derecha de la línea roja, la trayectoria del modelo toma una dirección descendente, mientras que el precio real presenta un leve incremento hacia el final del periodo. En resumen, el modelo muestra una buena capacidad para adaptarse a los datos pasados, aunque para el periodo futuro proyecta valores un poco menores a los que se registraron en la realidad.

#### Conclusión

La serie de Precio del Petróleo se modeló con doble media móvil, con k=2, elegido por optimizar() sobre el tramo de estimación (180 observaciones), validando con las últimas 12. En validación, el método obtuvo un MSE de 2.41e-06 y un MASE de 0.6433, frente a 5.92e-06 y 1.2192 del ingenuo, cortando el error casi a la mitad. La prueba t de media cero no mostró sesgo (t=0.0023, valor p=0.9981), pero Ljung-Box sí encontró autocorrelación en los errores (Q=59.7425, valor p<0.0001), con varios picos grandes visibles en el gráfico de errores, y Jarque-Bera rechazó normalidad (valor p<2.2e-16), probablemente por esos mismos picos atípicos.

Este pronóstico le sirve a quien deba seguir de cerca las variaciones de corto plazo del precio, como un analista de mercados de energía, más que a alguien que solo necesite una tendencia general. Es razonable usarlo hasta 12 periodos hacia adelante, el mismo horizonte con el que se validó. Su límite se nota en que el pronóstico solo proyecta una pendiente leve y constante (de 0.1173 a 0.1162), así que si el precio tuviera un salto brusco parecido a los que ya tuvo antes (llegando a 0.14 en algunos tramos), el modelo no lo anticiparía, porque construye su pronóstico mirando hacia atrás, no prediciendo eventos nuevos.

:::


### Población Australiana

::: {.panel-tabset}

#### Descripción de la serie

```{r}
#Crear dataframe con los resultados
propiedades_austres <- data.frame(
  Métrica    = c("Longitud de la serie (n)", 
                 "Año de inicio", 
                 "Año de fin", 
                 "Frecuencia observada"),
  Valor      = c(length(datos_austres$y),
                 start(austres)[1],
                 end(austres)[1],
                 frequency(austres)),
  Descripción = c("Número total de observaciones trimestrales",
                  "Primer año registrado en la serie",
                  "Último año registrado en la serie",
                  "Frecuencia trimestral de medición (4 datos/año)"),
  stringsAsFactors = FALSE
)

#Visualización de la tabla
kable(propiedades_austres,
      format    = "html",
      col.names = c("Métrica", "Valor", "Descripción"),
      align     = c("l", "c", "l"),
      caption   = "Propiedades temporales — Serie de Población Australiana") |>
  kable_styling(bootstrap_options = "basic",
                full_width         = FALSE,
                position          = "center") |>
  row_spec(0, bold = TRUE) |>
  row_spec(1:nrow(propiedades_austres), extra_css = "border-bottom: none;") |>
  column_spec(1:3, border_left = FALSE, border_right = FALSE) |>
  add_header_above(c(" " = 3), line = TRUE, bold = TRUE) |>
  row_spec(nrow(propiedades_austres), extra_css = "border-bottom: 1px solid black;")
```
La Serie tiene 89 observaciones con frecuencia trimestral, abarca desde 1971 hasta 1993.


#### Exploración de la serie

::: {.panel-tabset}

##### Gráficos

```{r}
datos_austres <- leer_serie(
  austres,
  fuente = "R",
  unidad = "miles de personas"
)

grafico_austres <- graficar_serie(
  datos_austres,
  "Población australiana"
)

cor_austres <- correlograma(
  datos_austres$y
)

panel_austres <- panel_diagnostico(
  grafico_austres,
  cor_austres
)

print(panel_austres)
```
La serie presenta tendencia creciente, no es estacionaria y no sugiere un comportamiento estacional.


##### Contraste individual de los $r_h$

Prueba de Hipótesis

$$ H_0:\rho_h=0 $$ $$ H_1:\rho_h\neq0 $$

Estadístico de Prueba:

$$ Z_h=\frac{r_h}{1/\sqrt{89}} $$

Distribución bajo $H_0$:

$$ Z_h\sim N(0,1) $$

Región de rechazo al 5 %:

$$ |Z_h|>1.96 $$

```{r}
#Contraste Individual
r_austres <- cor_austres$acf

T_austres <- length(datos_austres$y)

z_austres <- r_austres * sqrt(T_austres)

valor_p_austres <- 2 * pnorm(-abs(z_austres))

valor_critico_austres <- qnorm(0.975)

tabla_acf_austres <- data.frame(
  rezago = 1:length(r_austres),
  r_h = r_austres,
  estadistico = z_austres,
  valor_p = valor_p_austres,
  significativo = abs(z_austres) > valor_critico_austres
)

# Ajustar el data frame para mejorar la presentación numérica
tabla_acf_austres_formato <- tabla_acf_austres
tabla_acf_austres_formato$r_h         <- round(tabla_acf_austres_formato$r_h, 4)
tabla_acf_austres_formato$estadistico <- round(tabla_acf_austres_formato$estadistico, 4)
tabla_acf_austres_formato$valor_p     <- format.pval(tabla_acf_austres_formato$valor_p, digits = 4, eps = 0.0001)
tabla_acf_austres_formato$significativo <- ifelse(tabla_acf_austres_formato$significativo, "Sí", "No")

#Visualización estilo APA
kable(tabla_acf_austres_formato,
      format    = "html",
      col.names = c("Rezago ($h$)", "Autocorrelación ($r_h$)", "Estadístico ($z$)", "Valor $p$", "Significativo"),
      align     = c("c", "c", "c", "c", "c"),
      caption   = "Contraste individual de autocorrelación — Serie de Población Australiana") |>
  kable_styling(bootstrap_options = "basic",
                full_width         = FALSE,
                position          = "center") |>
  row_spec(0, bold = TRUE) |>
  row_spec(1:nrow(tabla_acf_austres_formato), extra_css = "border-bottom: none;") |>
  column_spec(1:5, border_left = FALSE, border_right = FALSE) |>
  add_header_above(c(" " = 5), line = TRUE, bold = TRUE) |>
  row_spec(nrow(tabla_acf_austres_formato), extra_css = "border-bottom: 1px solid black;")
```
Los 22 rezagos evaluados presentan autocorrelaciones estadísticamente significativas. La autocorrelación es muy alta y positiva en los primeros rezagos, comenzando en 0.9666 en el rezago 1, y disminuye de manera gradual hasta 0.2853 en el rezago 22. Todos los valores de autocorrelación mantienen el signo positivo y no se observan cambios bruscos de comportamiento.

Esta disminución lenta y continua de la autocorrelación indica una fuerte dependencia temporal entre las observaciones: los valores cercanos en el tiempo tienden a presentar comportamientos similares. La forma del correlograma es compatible con una serie que presenta una tendencia marcada. A partir de estos rezagos no se observa una oscilación repetitiva clara que permita identificar directamente un patrón estacional o cíclico.


##### Ljung Box

Prueba Hipótesis

$$ H_0:\rho_1=\rho_2=\cdots=\rho_{22}=0 $$ $$ H_1:\text{al menos una }\rho_h\neq0 $$

Estadístico de Prueba

$$Q = T(T + 2) \sum_{h=1}^{22} \frac{{r}_h^2}{T - h} $$ 

Distribución

$$Q \sim \chi^2_{22}$$ 

Región de Rechazo

$$Q > \chi^2_{0.95, 22}$$

```{r}
#Ljung Box
resultado_lb_austres <- ljung_box(
  r = cor_austres$acf,
  T = length(datos_austres$y),
  m = length(cor_austres$acf),   
  p = 0
)

cat(
  "Población australiana → Q =", round(resultado_lb_austres$estadistico, 4),
  "| gl =", resultado_lb_austres$grados_libertad,
  "| valor crítico =", round(resultado_lb_austres$valor_critico, 4),
  "| p-valor =", round(resultado_lb_austres$valor_p, 4), "\n"
)
```
Como $Q=938.95$ supera ampliamente el valor crítico de $33.9244$, se rechaza $H_0$, con un valor p menor que 0.0001. Por lo tanto, hay evidencia estadísticamente significativa de que las autocorrelaciones, consideradas conjuntamente, no son todas iguales a cero. La serie no se comporta como ruido blanco y presenta una dependencia temporal marcada, consistente con las autocorrelaciones positivas y significativas observadas en los primeros 22 rezagos.


:::

#### Estimación y Validación

::: {.panel-tabset}

##### Partición de la serie

```{r}
#Partición de la serie
h_austres <- min(
  12,
  floor(0.2 * T_austres)
)

y_estimacion_austres <- datos_austres$y[1:(T_austres - h_austres)]

y_validacion_austres <- datos_austres$y[(T_austres - h_austres + 1):T_austres]

cat(
  "Población australiana → Estimación =", length(y_estimacion_austres),
  "| Validación =", length(y_validacion_austres), "\n"
)
```
De las 89 observaciones totales, 77 se dejaron para ajustar el modelo y las últimas 12 para probarlo.

##### Tendencia lineal

```{r}
#Ajustar Tendencia Lineal
modelo_austres <- ajustar_tendencia(
  y_estimacion_austres,
  "lineal"
)

#Pronósticos
pronosticos_austres <- modelo_austres$pronosticar(h_austres)

cat(
  "Horizonte de validación (h):", h_austres, "\n",
  "Pronósticos:", round(pronosticos_austres, 4), "\n"
)
```
Los 12 valores proyectados van subiendo de forma pareja, de 16918.47 a 17476.25, con incrementos casi idénticos entre un trimestre y el siguiente (alrededor de 50 unidades cada vez). Tiene sentido: al ser una recta, el modelo agrega siempre lo mismo por periodo, sin acelerar ni frenar.

##### Medidas de error

```{r}
#Medidas de error
posiciones_austres <- which(
  !is.na(modelo_austres$yhat)
)

medidas_estimacion_austres <- medidas(
  y_estimacion_austres[posiciones_austres],
  modelo_austres$yhat[posiciones_austres]
)

medidas_validacion_austres <- medidas(
  y_validacion_austres,
  pronosticos_austres
)
```

```{r}
# Pronósticos del método ingenuo
pronosticos_ingenuo_austres <- rep(
  y_estimacion_austres[length(y_estimacion_austres)],
  h_austres
)
```

```{r}
# Medidas de error del ingenuo
medidas_ingenuo_austres <- medidas(
  y = y_validacion_austres,
  yhat = pronosticos_ingenuo_austres
)
```

```{r}
# Escala del MASE usando el ingenuo en estimación
escala_mase_austres <- mean(
  abs(
    y_estimacion_austres[2:length(y_estimacion_austres)] -
    y_estimacion_austres[1:(length(y_estimacion_austres) - 1)]
  )
)
```

```{r}
# MASE correcto de cada método (estimación y validación)
mase_estim_austres <- medidas_estimacion_austres$MAD / escala_mase_austres
mase_valid_austres <- medidas_validacion_austres$MAD / escala_mase_austres
mase_ingenuo_austres <- medidas_ingenuo_austres$MAD / escala_mase_austres
```

```{r}
# Tabla única de comparación
tabla_medidas_austres <- data.frame(
  Tramo = c("Estimación", "Validación", "Validación"),
  Método = c("Tendencia lineal", "Tendencia lineal", "Ingenuo"),
  MSE = c(
    medidas_estimacion_austres$MSE,
    medidas_validacion_austres$MSE,
    medidas_ingenuo_austres$MSE
  ),
  MAD = c(
    medidas_estimacion_austres$MAD,
    medidas_validacion_austres$MAD,
    medidas_ingenuo_austres$MAD
  ),
  MAPE = c(
    medidas_estimacion_austres$MAPE,
    medidas_validacion_austres$MAPE,
    medidas_ingenuo_austres$MAPE
  ),
  MASE = c(
    mase_estim_austres,
    mase_valid_austres,
    mase_ingenuo_austres
  )
)

tabla_medidas_austres
```
En estimación, el ajuste tuvo un MSE de 8865.37, un MAD de 82.09 y un MAPE de apenas 0.55%, señal de un error muy pequeño frente a una serie que ronda los 13000-17000. En validación, el MSE subió a 44430.97, el MAD a 210.08 y el MAPE a 1.21%. Aunque el error creció, sigue siendo bajo en términos relativos.

Frente al ingenuo, la tendencia lineal gana en validación: MSE de 44430.97 contra 133004.79, y MAPE de 1.21% contra 1.84%. La diferencia tiene sentido, porque la población crece de forma constante y una recta describe eso mucho mejor que repetir el último dato.

:::

#### Validación de los errores

Para la validación de errores se utilizaron 77 errores

```{r}
# Errores de pronóstico dentro de la estimación

posiciones_austres <- which(!is.na(modelo_austres$yhat))

errores_austres <- y_estimacion_austres[posiciones_austres] - modelo_austres$yhat[posiciones_austres]

#Validación de los errores
resultado_errores_austres <- validar_errores(
  e = errores_austres,
  m = NULL,
  p = 2    # tendencia lineal: 2 parámetros (intercepto y pendiente)
)
```

::: {.panel-tabset}

##### Gráfico

```{r}
resultado_errores_austres$grafico_errores
```
El patrón de los errores no parece aleatorio, sino que presenta una estructura suave y persistente. Los errores comienzan siendo positivos, con valores superiores a 50, y aumentan hasta alcanzar un máximo cercano a 110 alrededor del período 15. Posteriormente, disminuyen y se vuelven negativos, alcanzando un mínimo cercano a -140 entre los períodos 35 y 40. Finalmente, vuelven a aumentar y superan los 200 hacia el final de la serie.

Este comportamiento en forma de onda indica que los errores presentan una estructura temporal que el modelo de tendencia lineal no logra capturar completamente. La recta tiende a sobreestimar en algunos tramos y a subestimar en otros, lo que puede estar relacionado con cambios en la pendiente o con cierta curvatura de la serie que no es representada por una tendencia lineal.


##### Correlograma

```{r}
resultado_errores_austres$correlograma$grafico
```
En el ACF, los primeros 11 rezagos se encuentran fuera de la banda de significancia, comenzando con una autocorrelación cercana a 1.0 y disminuyendo gradualmente hasta aproximadamente 0.2. Esto indica que los errores presentan una fuerte dependencia temporal en el corto plazo.

En el PACF, únicamente el primer rezago se encuentra fuera de la banda de significancia, mientras que los demás permanecen dentro. Esto sugiere que la dependencia directa entre errores se concentra principalmente en el primer rezago. Las autocorrelaciones observadas en los rezagos posteriores del ACF pueden estar relacionadas con la dependencia transmitida a través de ese primer rezago.

##### Residuos vs valores ajustados

```{r}
# Residuos vs valores ajustados
datos_residuos_austres <- data.frame(
  ajustado = modelo_austres$yhat,
  residuo = modelo_austres$parametros$residuos
)

ggplot2::ggplot(
  datos_residuos_austres,
  ggplot2::aes(x = ajustado, y = residuo)
) +
  ggplot2::geom_point(color = "purple") +
  ggplot2::geom_hline(yintercept = 0, linetype = "dashed") +
  ggplot2::labs(
    title = "Residuos vs valores ajustados - Población australiana",
    x = "Valor ajustado",
    y = "Residuo"
  ) +
  ggplot2::theme_minimal()
```
Los residuos no se ven como una nube aleatoria, son positivos al inicio, bajan y se vuelven negativos en la parte media, y vuelven a subir con fuerza al final.

Esto muestra que el error no tiene varianza constante ni es independiente del nivel ajustado: hay un patrón claro, no ruido. Confirma lo mismo que ya se vio en el gráfico de errores en el tiempo.

##### Prueba t (errores)

Prueba de Hipótesis

$$H_0: \mu_e = 0$$ $$H_1: \mu_e \neq 0$$

Estadístico de Prueba:

$$t = \frac{\bar{e}}{s_e / \sqrt{77}}$$

Distribución bajo $H_0$ 

$$t \sim t_{76}$$ 

Región de Rechazo

$$|t| > t_{0.975,\,76}$$

```{r}
cat(
  "Estadístico de prueba:", round(resultado_errores_austres$t, 4), "\n",
  "Grados de libertad:", resultado_errores_austres$grados_libertad_t, "\n",
  "Valor crítico:", round(
    qt(0.975, resultado_errores_austres$grados_libertad_t), 4
  ), "\n",
  "Valor p:", round(resultado_errores_austres$valor_p_t, 4), "\n"
)
```
El estadístico dio exactamente 0, muy por debajo del valor crítico, con valor p = 1. No hay ningún indicio de que el modelo tienda a sobreestimar o subestimar en promedio. Con 76 grados de libertad, se evaluaron 77 errores.

##### Ljung Box (errores)

Prueba de Hipótesis

$$ H_0:\rho_1=\rho_2=\cdots=\rho_{19}=0 $$ $$ H_1:\text{al menos una }\rho_h\neq0 $$

Estadístico de Prueba

$$Q = T(T + 2) \sum_{h=1}^{19} \frac{{r}_h^2}{T - h} $$

Distribución

$$Q \sim \chi^2_{17}$$

Región de Rechazo

$$Q > \chi^2_{0.95, 17}$$

```{r}
cat(
  "Estadístico de prueba:", round(
    resultado_errores_austres$ljung_box$estadistico, 4
  ), "\n",
  "Grados de libertad:", resultado_errores_austres$ljung_box$grados_libertad, "\n",
  "Valor crítico:", round(
    resultado_errores_austres$ljung_box$valor_critico, 4
  ), "\n",
  "Valor p:", round(
    resultado_errores_austres$ljung_box$valor_p, 4
  ), "\n"
)
```
Como (Q=399.47) supera ampliamente el valor crítico, se rechaza ($H_0$), con un valor p menor que 0.0001. Por lo tanto, hay evidencia estadísticamente significativa de que las autocorrelaciones de los errores, consideradas conjuntamente, no son todas iguales a cero. Esto indica que los errores todavía presentan una dependencia temporal importante y no se comportan completamente como ruido blanco.

##### Jarque Bera

Prueba de Hipótesis

$$ H_0:\text{los errores tienen distribución normal} $$ $$ H_1:\text{los errores no tienen distribución normal} $$

Distribución Bajo $H_0$:

$$ JB \sim \chi^2_{2} $$

Estadístico de Prueba

$$JB = \frac{n}{6} \left( A^2 + \frac{(K - 3)^2}{4} \right)$$

Región de rechazo 

$$ JB>\chi^2_{0.95,2} $$

```{r}
cat(
  "Estadístico de prueba:", round(
    resultado_errores_austres$jarque_bera$estadistico, 4
  ), "\n",
  "Grados de libertad:", resultado_errores_austres$jarque_bera$grados_libertad, "\n",
  "Valor crítico:", round(
    resultado_errores_austres$jarque_bera$valor_critico, 4
  ), "\n",
  "Valor p:", format.pval(
    resultado_errores_austres$jarque_bera$valor_p,
    digits = 4
  ), "\n"
)
```
JB = 4.2355, por debajo del valor crítico, con valor p = 0.1203. No se encuentra evidencia contra la normalidad de los errores.

##### Durbin Watson

Prueba de Hipótesis:

$$ H_0:\rho=0 $$ $$ H_1:\rho\neq0 $$

Estadístico de Prueba:

$$ DW=\frac{\sum_{t=2}^{n}(e_t-e_{t-1})^2} {\sum_{t=1}^{n}e_t^2} $$

```{r}
# Valores críticos de Durbin-Watson al 5%
tabla_dw <- data.frame(
  n = c(15, 20, 25, 30, 40, 50, 60, 70, 80, 90, 100),
  dL = c(1.08, 1.20, 1.29, 1.35, 1.44, 1.50, 1.55, 1.58, 1.61, 1.63, 1.65),
  dU = c(1.36, 1.41, 1.45, 1.49, 1.54, 1.59, 1.62, 1.64, 1.66, 1.68, 1.69)
)

# Número de residuos
n <- length(modelo_austres$parametros$residuos)

# Valores críticos aproximados para el n de la serie
dL <- approx(tabla_dw$n, tabla_dw$dL, xout = n)$y
dU <- approx(tabla_dw$n, tabla_dw$dU, xout = n)$y

# Estadístico Durbin-Watson
DW <- modelo_austres$parametros$DW

cat("n =", n, "\n",
    "DW =", round(DW, 4), "\n",
    "dL =", round(dL, 4), "\n",
    "dU =", round(dU, 4), "\n",
    "4 - dU =", round(4 - dU, 4), "\n",
    "4 - dL =", round(4 - dL, 4), "\n")
```

Como $DW=0.0171<d_L=1.601$, se rechaza $H_0:\rho=0$ al 5 %. Por lo tanto, existe evidencia estadística de autocorrelación de primer orden en los errores. Además, como el estadístico DW es menor que $d_L$, la autocorrelación es positiva.

Como esta autocorrelación es positiva, el error estándar ordinario de los coeficientes queda subestimado, lo que infla el estadístico t y hace que los valores p ordinarios no sean confiables. Por esta razón, la significancia de los coeficientes $\beta_0$ y $\beta_1$ se evalúa con el error estándar robusto


##### Prueba t coeficientes

Prueba de Hipótesis:

$$H_0: \beta_j=0$$
$$H_0: \beta_j \neq 0$$
Estadístico de prueba:
$$t = \frac{\hat{\beta}_j}{SE_{\text{robusto}}(\hat{\beta}_j)}$$
Distribución bajo $H_0$:

$$t \sim t_{n-2}$$
Región de rechazo:

$$|t|> t_{0.975, n-2}$$


```{r}
#Prueba coeficientes
tabla_coef_austres <- modelo_austres$parametros$coeficientes

tabla_coef_austres$estimacion   <- round(tabla_coef_austres$estimacion, 4)
tabla_coef_austres$se_ordinario <- round(tabla_coef_austres$se_ordinario, 4)
tabla_coef_austres$se_robusto   <- round(tabla_coef_austres$se_robusto, 4)
tabla_coef_austres$t            <- round(tabla_coef_austres$t, 4)
tabla_coef_austres$valor_p      <- format.pval(tabla_coef_austres$valor_p, digits = 4, eps = 0.0001)

tabla_coef_austres
```

Tanto el intercepto $\beta_0=12963.29$, con $t=318.25$, como la pendiente $\beta_1=50.71$, con $t=48.34$, resultan estadísticamente significativos, con valores p menores que 0.0001 en ambos casos. En particular, la pendiente es positiva y significativamente diferente de cero, lo que aporta evidencia de una tendencia creciente en la población. El valor estimado de $\beta_1=50.71$ indica que, en promedio, la población aumenta aproximadamente en 50.71 mil personas por trimestre.


:::

#### Gráfico Final

```{r}
ggplot2::ggplot(
  data.frame(
    tiempo = 1:T_austres,
    real = datos_austres$y,
    ajuste = c(modelo_austres$yhat, rep(NA, h_austres)),
    pronostico = c(rep(NA, T_austres - h_austres), pronosticos_austres)
  ),
  ggplot2::aes(x = tiempo)
) +
  
  # Serie real
  ggplot2::geom_line(
    ggplot2::aes(y = real),
    color = "purple"
  ) +
  
  # Ajuste de tendencia lineal
  ggplot2::geom_line(
    ggplot2::aes(y = ajuste),
    color = "green"
  ) +
  
  # Pronóstico
  ggplot2::geom_line(
    ggplot2::aes(y = pronostico),
    color = "green"
  ) +
  
  # Separación entre estimación y validación
  ggplot2::geom_vline(
    xintercept = T_austres - h_austres,
    color = "red",
    linetype = "dashed"
  ) +
  
  ggplot2::labs(
    title = "Población australiana: ajuste y pronóstico de tendencia lineal",
    x = "Tiempo",
    y = "Población (miles de personas)"
  ) +
  
  ggplot2::theme_minimal()
```

Antes de la línea roja, el ajuste sigue de cerca a la serie real, aunque con pequeñas desviaciones: la serie real queda un poco por debajo de la recta entre los periodos 25 y 65, y luego se despega hacia arriba con más fuerza cerca del final. En el tramo de validación, después de la línea roja, la serie real crece más rápido que el pronóstico, quedando por encima de la recta proyectada en todo el periodo.

Esto deja ver que, aunque el ajuste lineal es bueno en general, la población parece haber acelerado un poco su crecimiento hacia el final del periodo observado, algo que una recta fija no puede anticipar.

#### Conclusión

La población australiana fue modelada mediante una tendencia lineal, obteniendo un intercepto de $\beta_0=12963.29$ y una pendiente de $\beta_1=50.71$. Ambos coeficientes fueron estadísticamente significativos, con $t=318.25$ para el intercepto y $t=48.34$ para la pendiente, y valores p menores que 0.0001. La pendiente positiva indica un incremento promedio de aproximadamente 50.71 mil personas por trimestre. Sin embargo, el modelo no logra capturar toda la dinámica temporal de la serie: la prueba de Ljung-Box sobre los errores produjo $Q=399.47$, con un valor p menor que 0.0001, mientras que el estadístico de Durbin-Watson fue $0.0171$, lo que sugiere una fuerte autocorrelación positiva entre errores consecutivos. Además, el correlograma de los errores mostró varios rezagos significativos en el ACF y el primer rezago significativo en el PACF.

Los resultados pueden ser de utilidad para entidades encargadas de la planeación demográfica y territorial, especialmente para anticipar necesidades de vivienda, infraestructura y servicios públicos. La pendiente estimada de 50.71 mil personas por trimestre permite utilizar el modelo como una referencia de crecimiento en horizontes cortos. Sin embargo, el valor de $DW=0.0171$ y el resultado de Ljung-Box $Q=399.47$, $p<0.0001$ muestran que la evolución de la población contiene una dependencia temporal que la recta no captura, por lo que para decisiones de mayor plazo sería preferible complementar este pronóstico con un modelo que incorpore dicha dependencia.

:::


### Millas de Pasajeros

::: {.panel-tabset}

#### Descripción de la serie

```{r}
propiedades_airmiles <- data.frame(
  Métrica    = c("Longitud de la serie (n)", 
                 "Año de inicio", 
                 "Año de fin", 
                 "Frecuencia observada"),
  Valor      = c(length(datos_airmiles$y),
                 start(airmiles)[1],
                 end(airmiles)[1],
                 frequency(airmiles)),
  Descripción = c("Número total de observaciones anuales",
                  "Primer año registrado en la serie",
                  "Último año registrado en la serie",
                  "Frecuencia anual de medición (1 dato/año)"),
  stringsAsFactors = FALSE
)

kable(propiedades_airmiles,
      format    = "html",
      col.names = c("Métrica", "Valor", "Descripción"),
      align     = c("l", "c", "l"),
      caption   = "Propiedades temporales — Serie de Millas de Pasajeros") |>
  kable_styling(bootstrap_options = "basic",
                full_width         = FALSE,
                position          = "center") |>
  row_spec(0, bold = TRUE) |>
  row_spec(1:nrow(propiedades_airmiles), extra_css = "border-bottom: none;") |>
  column_spec(1:3, border_left = FALSE, border_right = FALSE) |>
  add_header_above(c(" " = 3), line = TRUE, bold = TRUE) |>
  row_spec(nrow(propiedades_airmiles), extra_css = "border-bottom: 1px solid black;")
```

La serie de Millas de Pasajeros tiene 24 observaciones en total, con frecuencia anual, incia en 1937 y termina en 1960

#### Exploración de la serie

::: {.panel-tabset}

##### Gráficos

```{r}
datos_airmiles <- leer_serie(
  airmiles,
  fuente = "R",
  unidad = "millas"
)

grafico_airmiles <- graficar_serie(
  datos_airmiles,
  "Millas de pasajeros"
)

cor_airmiles <- correlograma(
  datos_airmiles$y
)

panel_airmiles <- panel_diagnostico(
  grafico_airmiles,
  cor_airmiles
)

print(panel_airmiles)
```

La serie tiene tendencia, no presenta estacionalidad y debido al cambio de nivel no es estacionaria

##### Contraste individual de los $r_h$

Prueba de Hipótesis

$$ H_0:\rho_h=0 $$ $$ H_1:\rho_h\neq0 $$

Estadístico de Prueba:

$$ Z_h=\frac{r_h}{1/\sqrt{24}} $$

Distribución bajo $H_0$:

$$ Z_h\sim N(0,1) $$

Región de rechazo al 5 %:

$$ |Z_h|>1.96 $$

```{r}
#Constrastes Individuales
r_airmiles <- cor_airmiles$acf

T_airmiles <- length(datos_airmiles$y)

z_airmiles <- r_airmiles * sqrt(T_airmiles)

valor_p_airmiles <- 2 * pnorm(-abs(z_airmiles))

valor_critico_airmiles <- qnorm(0.975)
```


```{r}
tabla_acf_airmiles <- data.frame(
  rezago = 1:length(r_airmiles),
  r_h = r_airmiles,
  estadistico = z_airmiles,
  valor_p = valor_p_airmiles,
  significativo = abs(z_airmiles) > valor_critico_airmiles
)
```


```{r}
tabla_acf_airmiles_formato <- tabla_acf_airmiles
tabla_acf_airmiles_formato$r_h         <- round(tabla_acf_airmiles_formato$r_h, 4)
tabla_acf_airmiles_formato$estadistico <- round(tabla_acf_airmiles_formato$estadistico, 4)
tabla_acf_airmiles_formato$valor_p     <- format.pval(tabla_acf_airmiles_formato$valor_p, digits = 4, eps = 0.0001)
tabla_acf_airmiles_formato$significativo <- ifelse(tabla_acf_airmiles_formato$significativo, "Sí", "No")
```


```{r}
kable(tabla_acf_airmiles_formato,
      format    = "html",
      col.names = c("Rezago ($h$)", "Autocorrelación ($r_h$)", "Estadístico ($z$)", "Valor $p$", "Significativo"),
      align     = c("c", "c", "c", "c", "c"),
      caption   = "Contraste individual de autocorrelación — Serie de Millas de Pasajeros") |>
  kable_styling(bootstrap_options = "basic",
                full_width         = FALSE,
                position          = "center") |>
  row_spec(0, bold = TRUE) |>
  row_spec(1:nrow(tabla_acf_airmiles_formato), extra_css = "border-bottom: none;") |>
  column_spec(1:5, border_left = FALSE, border_right = FALSE) |>
  add_header_above(c(" " = 5), line = TRUE, bold = TRUE) |>
  row_spec(nrow(tabla_acf_airmiles_formato), extra_css = "border-bottom: 1px solid black;")
```
Los rezagos 1 a 4 son estadísticamente significativos, con autocorrelaciones positivas que disminuyen de 0.8761 en el rezago 1 a 0.4849 en el rezago 4. En cambio, los rezagos 5 y 6 no presentan evidencia estadísticamente significativa de autocorrelación, ya que sus valores p son mayores que 0.05.

La disminución de las autocorrelaciones es relativamente rápida y no se observa un cambio de signo en los primeros seis rezagos. Este comportamiento indica una dependencia temporal importante entre observaciones cercanas y es compatible con la presencia de una tendencia en la serie.


##### Ljung Box

Prueba Hipótesis

$$ H_0:\rho_1=\rho_2=\cdots=\rho_{6}=0 $$ $$ H_1:\text{al menos una }\rho_h\neq0 $$

Estadístico de Prueba

$$Q = 24(24 + 2) \sum_{h=1}^{6} \frac{{r}_h^2}{24 - h} $$ 

Distribución

$$Q \sim \chi^2_{6}$$ 

Región de Rechazo

$$Q > \chi^2_{0.95, 6}$$

```{r}
resultado_lb_airmiles <- ljung_box(
  r = cor_airmiles$acf,
  T = length(datos_airmiles$y),
  m = length(cor_airmiles$acf),
  p = 0
)

cat(
  "Millas de pasajeros → Q =", round(resultado_lb_airmiles$estadistico, 4),
  "| gl =", resultado_lb_airmiles$grados_libertad,
  "| valor crítico =", round(resultado_lb_airmiles$valor_critico, 4),
  "| p-valor =", round(resultado_lb_airmiles$valor_p, 4), "\n"
)
```
Como (Q=61.31) es mucho mayor que el valor crítico (12.5916), se rechaza ($H_0$), con un valor p menor que 0.0001. Por lo tanto, hay evidencia estadísticamente significativa de que las autocorrelaciones, consideradas conjuntamente hasta el rezago analizado, no son todas iguales a cero.

En consecuencia, la serie no es ruido blanco y presenta una dependencia temporal importante. Este resultado es consistente con los contrastes individuales, donde los primeros cuatro rezagos presentaron autocorrelaciones positivas y significativas

:::

#### Estimación y Validación

::: {.panel-tabset}

##### Partición de la serie

```{r}
#Particion de la serie
h_airmiles <- min(
  12,
  floor(0.2 * T_airmiles)
)

y_estimacion_airmiles <- datos_airmiles$y[1:(T_airmiles - h_airmiles)]

y_validacion_airmiles <- datos_airmiles$y[(T_airmiles - h_airmiles + 1):T_airmiles]

cat(
  "Millas de pasajeros → Estimación =", length(y_estimacion_airmiles),
  "| Validación =", length(y_validacion_airmiles), "\n"
)
```
La serie de Millas de pasajeros tiene 24 observaciones en total. Se usaron 20 para estimar el modelo y las últimas 4 para validarlo.


##### Tendencia cuadrática

```{r}
modelo_airmiles <- ajustar_tendencia(
  y_estimacion_airmiles,
  "cuadratica"
)

pronosticos_airmiles <- modelo_airmiles$pronosticar(h_airmiles)

cat(
  "Horizonte de validación (h):", h_airmiles, "\n",
  "Pronósticos:", round(pronosticos_airmiles, 4), "\n"
)
```
El pronóstico aumenta de 24,246.78 en $h=1$ a 32,859.43 en $h=4$. Además, los incrementos entre pronósticos son cada vez mayores, aproximadamente 2.722, 2.871 y 3.020. Esto ocurre porque la tendencia cuadrática no supone un crecimiento a una cantidad constante por período, sino que permite que la pendiente cambie con el tiempo.

En este caso, los incrementos crecientes indican que la serie presenta una tendencia ascendente con aceleración. Este comportamiento es coherente con la forma curva observada en el gráfico de la serie y es precisamente lo que la tendencia cuadrática busca representar.


##### Medidas de error

```{r}
# Medidas de error en el período de estimación (ajuste)
posiciones_airmiles <- which(!is.na(modelo_airmiles$yhat))

medidas_estimacion_airmiles <- medidas(
  y = y_estimacion_airmiles[posiciones_airmiles],
  yhat = modelo_airmiles$yhat[posiciones_airmiles]
)
```

```{r}
# Medidas de error en el período de validación
medidas_validacion_airmiles <- medidas(
  y = y_validacion_airmiles,
  yhat = pronosticos_airmiles
)
```

```{r}
# Pronósticos del método ingenuo
pronosticos_ingenuo_airmiles <- rep(
  y_estimacion_airmiles[length(y_estimacion_airmiles)],
  h_airmiles
)
```

```{r}
# Medidas de error del ingenuo
medidas_ingenuo_airmiles <- medidas(
  y = y_validacion_airmiles,
  yhat = pronosticos_ingenuo_airmiles
)
```

```{r}
# Escala del MASE usando el ingenuo en estimación
escala_mase_airmiles <- mean(
  abs(
    y_estimacion_airmiles[2:length(y_estimacion_airmiles)] -
    y_estimacion_airmiles[1:(length(y_estimacion_airmiles) - 1)]
  )
)

# MASE correcto de cada método (estimación y validación)
mase_estim_airmiles <- medidas_estimacion_airmiles$MAD / escala_mase_airmiles
mase_valid_airmiles <- medidas_validacion_airmiles$MAD / escala_mase_airmiles
mase_ingenuo_airmiles <- medidas_ingenuo_airmiles$MAD / escala_mase_airmiles
```

```{r}
# Tabla única de comparación
tabla_medidas_airmiles <- data.frame(
  Tramo = c("Estimación", "Validación", "Validación"),
  Método = c("Tendencia cuadrática", "Tendencia cuadrática", "Ingenuo"),
  MSE = c(
    medidas_estimacion_airmiles$MSE,
    medidas_validacion_airmiles$MSE,
    medidas_ingenuo_airmiles$MSE
  ),
  MAD = c(
    medidas_estimacion_airmiles$MAD,
    medidas_validacion_airmiles$MAD,
    medidas_ingenuo_airmiles$MAD
  ),
  MAPE = c(
    medidas_estimacion_airmiles$MAPE,
    medidas_validacion_airmiles$MAPE,
    medidas_ingenuo_airmiles$MAPE
  ),
  MASE = c(
    mase_estim_airmiles,
    mase_valid_airmiles,
    mase_ingenuo_airmiles
  )
)

tabla_medidas_airmiles
```

En el período de estimación, el modelo obtuvo un MSE de 472846.5, un MAD de 518.45, un MAPE de 20.57% y un MASE de 0.4436. El MASE menor que 1 indica que, dentro del tramo de estimación, el modelo presentó un error absoluto menor que la referencia ingenua utilizada para calcular la escala. En conjunto, las métricas indican un ajuste razonable dentro de la muestra.

En el período de validación, el MSE aumentó a 2416497.7 y el MAD a 1408.89, mientras que el MAPE disminuyó a 5.09% y el MASE a 1.2055. El aumento del MSE y del MAD indica que el modelo tuvo mayores errores absolutos al enfrentarse a observaciones nuevas, algo que puede ocurrir al pasar del ajuste a la predicción fuera de muestra. Al mismo tiempo, la disminución del MAPE muestra que, en términos relativos al valor observado, el error porcentual fue menor en la validación.

Al comparar la tendencia cuadrática con el método ingenuo en el mismo período de validación, la tendencia cuadrática obtuvo un MSE de 2416497.7 frente a 32979149.5 del ingenuo, y un MASE de 1.21 frente a 4.50. Por lo tanto, la tendencia cuadrática presentó menores errores de validación que el método ingenuo. Esto es consistente con el fuerte crecimiento observado en la serie, ya que el método ingenuo utiliza principalmente la última observación y no incorpora explícitamente la aceleración de la tendencia, mientras que la tendencia cuadrática permite que el crecimiento cambie con el tiempo.


:::

#### Validación de los errores

Para la validación de errores se utilizaron 20 errores

```{r}
posiciones_airmiles <- which(!is.na(modelo_airmiles$yhat))

errores_airmiles <- y_estimacion_airmiles[posiciones_airmiles] - modelo_airmiles$yhat[posiciones_airmiles]

resultado_errores_airmiles <- validar_errores(
  e = errores_airmiles,
  m = NULL,
  p = 3    # tendencia cuadrática: 3 parámetros (intercepto, lineal, cuadrático)
)
```

::: {.panel-tabset}

##### Gráfico

```{r}
resultado_errores_airmiles$grafico_errores
```
Los errores no se mantienen de forma completamente estable alrededor de cero. Se observa un pico positivo importante cerca del tiempo 10, donde el error alcanza aproximadamente 1700, seguido de una caída marcada hasta cerca de -1300 en el tiempo 14. El resto de los errores presenta magnitudes menores, aproximadamente entre -500 y 700.

El pico positivo coincide temporalmente con un salto importante observado en la serie entre 1957 y 1958. Esto sugiere que, en ese punto, la tendencia cuadrática no logró seguir completamente el cambio observado en los datos, generando un error de pronóstico elevado. Después de este episodio también se observa un error negativo importante, lo que muestra que el modelo puede presentar dificultades para adaptarse rápidamente a cambios puntuales de la serie.


##### Correlograma

```{r}
resultado_errores_airmiles$correlograma$grafico
```
En el ACF, el rezago 1 supera la banda de significancia, por lo que presenta evidencia de autocorrelación estadísticamente significativa. Los rezagos 3 y 4 también se encuentran relativamente cerca de la banda inferior, con valores aproximados de $-0.35$ y $-0.30$, aunque no la superan.

En el PACF, los rezagos 1 y 2 superan las bandas de significancia, indicando evidencia de autocorrelación parcial significativa en estos rezagos. Los demás rezagos no cruzan las bandas, aunque algunos se encuentran relativamente cerca de ellas.

Estos resultados son consistentes con la prueba de Ljung-Box, que rechazó la hipótesis de ruido blanco. Por lo tanto, existe evidencia de dependencia temporal en los errores. En particular, el ACF muestra dependencia en el primer rezago y el PACF indica que, después de considerar los rezagos anteriores, todavía existe una relación importante hasta el segundo rezago.

##### Residuos vs valores ajustados

```{r}
datos_residuos_airmiles <- data.frame(
  ajustado = modelo_airmiles$yhat[posiciones_airmiles],
  residuo = errores_airmiles
)

ggplot2::ggplot(
  datos_residuos_airmiles,
  ggplot2::aes(x = ajustado, y = residuo)
) +
  ggplot2::geom_point(color = "purple") +
  ggplot2::geom_hline(yintercept = 0, linetype = "dashed") +
  ggplot2::labs(
    title = "Residuos vs valores ajustados - Millas de pasajeros",
    x = "Valor ajustado",
    y = "Residuo"
  ) +
  ggplot2::theme_minimal()
```
Los residuos no muestran una curva clara, pero tampoco se ven del todo al azar. Hay un punto muy alejado del resto, mucho más grande que los demás.

La dispersión es mayor en los valores ajustados bajos  que en los altos, donde los residuos son más pequeños. Esto sugiere que la varianza del error no es del todo constante.


##### Prueba t 

Prueba de Hipótesis

$$H_0: \mu_e = 0$$ $$H_1: \mu_e \neq 0$$

Estadístico de Prueba:

$$t = \frac{\bar{e}}{s_e / \sqrt{20}}$$

Distribución bajo $H_0$ 

$$t \sim t_{19}$$ 

Región de Rechazo

$$|t| > t_{0.975,\,19}$$

```{r}
cat(
  "Estadístico de prueba:", round(resultado_errores_airmiles$t, 4), "\n",
  "Grados de libertad:", resultado_errores_airmiles$grados_libertad_t, "\n",
  "Valor crítico:", round(
    qt(0.975, resultado_errores_airmiles$grados_libertad_t), 4
  ), "\n",
  "Valor p:", round(resultado_errores_airmiles$valor_p_t, 4), "\n"
)
```
Como (|t|=0) es menor que el valor crítico (2.093), no se rechaza ($H_0$), con un valor p de 1. Por lo tanto, no hay evidencia estadísticamente significativa de que la media de los errores sea diferente de cero. Esto indica que los errores están centrados en cero, en promedio, y no se observa evidencia de sesgo sistemático en los pronósticos.

##### Ljung Box 

Prueba de Hipótesis

$$ H_0:\rho_1=\rho_2=\cdots=\rho_{5}=0 $$ $$ H_1:\text{al menos una }\rho_h\neq0 $$

Estadístico de Prueba

$$Q = 20(20 + 2) \sum_{h=1}^{5} \frac{{r}_h^2}{20 - h} $$

Distribución

$$Q \sim \chi^2_{2}$$

Región de Rechazo

$$Q > \chi^2_{0.95, 2}$$

```{r}
cat(
  "Estadístico de prueba:", round(
    resultado_errores_airmiles$ljung_box$estadistico, 4
  ), "\n",
  "Grados de libertad:", resultado_errores_airmiles$ljung_box$grados_libertad, "\n",
  "Valor crítico:", round(
    resultado_errores_airmiles$ljung_box$valor_critico, 4
  ), "\n",
  "Valor p:", round(
    resultado_errores_airmiles$ljung_box$valor_p, 4
  ), "\n"
)
```
Como (Q=13.6329) es mayor que el valor crítico (5.9915), se rechaza $H_0$, con un valor p de (0.0011). Por lo tanto, hay evidencia estadísticamente significativa de que las autocorrelaciones de los errores, consideradas en conjunto, no son todas iguales a cero. Esto indica que todavía existe dependencia temporal en los errores y que estos no se comportan completamente como ruido blanco.


##### Jarque Bera

Prueba de Hipótesis

$$ H_0:\text{los errores tienen distribución normal} $$ $$ H_1:\text{los errores no tienen distribución normal} $$

Distribución Bajo $H_0$:

$$ JB \sim \chi^2_{2} $$

Estadístico de Prueba

$$JB = \frac{20}{6} \left( A^2 + \frac{(K - 3)^2}{4} \right)$$

Región de rechazo 

$$ JB>\chi^2_{0.95,2} $$

```{r}
cat(
  "Estadístico de prueba:", round(
    resultado_errores_airmiles$jarque_bera$estadistico, 4
  ), "\n",
  "Grados de libertad:", resultado_errores_airmiles$jarque_bera$grados_libertad, "\n",
  "Valor crítico:", round(
    resultado_errores_airmiles$jarque_bera$valor_critico, 4
  ), "\n",
  "Valor p:", format.pval(
    resultado_errores_airmiles$jarque_bera$valor_p,
    digits = 4
  ), "\n"
)
```
Como JB = 1.5357 es menor que el valor crítico 5.9915, no se rechaza $H_0$, con un valor p de 0.464. No hay evidencia de que los errores se alejen de la normalidad. Sin embargo, con n = 20 errores, apenas en el límite del umbral señalado, esta prueba asintótica debe interpretarse con cautela.

##### Durbin Watson

Prueba de Hipótesis:

$$ H_0:\rho=0 $$ $$ H_1:\rho\neq0 $$

Estadístico de Prueba:

$$ DW=\frac{\sum_{t=2}^{20}(e_t-e_{t-1})^2} {\sum_{t=1}^{20}e_t^2} $$

```{r}
# Valores críticos de Durbin-Watson al 5%
tabla_dw <- data.frame(
  n = c(15, 20, 25, 30, 40, 50, 60, 70, 80, 90, 100),
  dL = c(1.08, 1.20, 1.29, 1.35, 1.44, 1.50, 1.55, 1.58, 1.61, 1.63, 1.65),
  dU = c(1.36, 1.41, 1.45, 1.49, 1.54, 1.59, 1.62, 1.64, 1.66, 1.68, 1.69)
)

# Número de errores
n <- length(modelo_airmiles$parametros$residuos)

# Valores críticos aproximados
dL <- approx(tabla_dw$n, tabla_dw$dL, xout = n)$y
dU <- approx(tabla_dw$n, tabla_dw$dU, xout = n)$y

# Estadístico Durbin-Watson
DW <- modelo_airmiles$parametros$DW

cat("n =", n, "\n",
    "DW =", round(DW, 4), "\n",
    "dL =", round(dL, 4), "\n",
    "dU =", round(dU, 4), "\n",
    "4 - dU =", round(4 - dU, 4), "\n",
    "4 - dL =", round(4 - dL, 4), "\n")
```
Como DW=0.8489 es menor que dL=1.2, se rechaza la hipótesis nula. Hay evidencia de autocorrelación de primer orden en los errores, y como DW es menor que dL, la autocorrelación es positiva.

Como la autocorrelación es positiva, el error estándar ordinario de los coeficientes queda subestimado, lo que infla el estadístico t y hace que los valores p ordinarios no sean confiables. Por eso la significancia de $\beta_0$, $\beta_1$ y $\beta_2$ se evalúa con el error estándar robusto.


##### Pruebas t sobre los coeficientes (error estándar robusto)

Prueba de Hipótesis:

$$H_0: \beta_j=0$$

$$H_0: \beta_j \neq 0$$

Estadístico de prueba:
$$t = \frac{\hat{\beta}_j}{SE_{\text{robusto}}(\hat{\beta}_j)}$$

Distribución bajo $H_0$:

$$t \sim t_{n-3}$$

Región de rechazo:

$$|t|> t_{0.975, n-3}$$

```{r}
tabla_coef_airmiles <- modelo_airmiles$parametros$coeficientes

tabla_coef_airmiles$estimacion   <- round(tabla_coef_airmiles$estimacion, 4)
tabla_coef_airmiles$se_ordinario <- round(tabla_coef_airmiles$se_ordinario, 4)
tabla_coef_airmiles$se_robusto   <- round(tabla_coef_airmiles$se_robusto, 4)
tabla_coef_airmiles$t            <- round(tabla_coef_airmiles$t, 4)
tabla_coef_airmiles$valor_p      <- format.pval(tabla_coef_airmiles$valor_p, digits = 4, eps = 0.0001)

tabla_coef_airmiles
```

Los tres coeficientes del modelo son estadísticamente significativos: $\beta_0=1420.12$ $t=2.746$, $p=0.01378$, $\beta_1=-473.93$, $t=-3.173$, $p=0.00556$ y $\beta_2=74.33$ $t=10.81$, $p<0.0001$. En particular, el coeficiente cuadrático es positivo y significativo, lo que indica que la relación entre el tiempo y la serie presenta una curvatura hacia arriba. Esto es coherente con el gráfico y permite representar un crecimiento que se acelera a medida que avanza el tiempo, en lugar de un crecimiento lineal a una tasa constante.


:::

#### Gráfico Final

```{r}
ggplot2::ggplot(
  data.frame(
    tiempo = 1:T_airmiles,
    real = datos_airmiles$y,
    ajuste = c(modelo_airmiles$yhat, rep(NA, h_airmiles)),
    pronostico = c(rep(NA, T_airmiles - h_airmiles), pronosticos_airmiles)
  ),
  ggplot2::aes(x = tiempo)
) +
  
  ggplot2::geom_line(
    ggplot2::aes(y = real),
    color = "purple"
  ) +
  
  ggplot2::geom_line(
    ggplot2::aes(y = ajuste),
    color = "green"
  ) +
  
  ggplot2::geom_line(
    ggplot2::aes(y = pronostico),
    color = "green"
  ) +
  
  ggplot2::geom_vline(
    xintercept = T_airmiles - h_airmiles,
    color = "red",
    linetype = "dashed"
  ) +
  
  ggplot2::labs(
    title = "Millas de pasajeros: ajuste y pronóstico de tendencia cuadrática",
    x = "Tiempo",
    y = "Millas de pasajeros"
  ) +
  
  ggplot2::theme_minimal()
```

Durante el tramo de estimación, antes de la línea punteada, el ajuste sigue razonablemente bien la forma general de la serie real, aunque no logra capturar completamente el salto puntual observado cerca del tiempo 10.

En el tramo de validación, después de la línea punteada, el pronóstico mantiene una curva creciente y suave, mientras que la serie real presenta un comportamiento más irregular, con un tramo casi plano entre los tiempos 20 y 22 y posteriormente un aumento marcado al final. Además, el pronóstico se mantiene por encima de los valores reales durante gran parte del período de validación.

Esto muestra una de las principales limitaciones de la tendencia cuadrática: el modelo logra representar la tendencia general y la aceleración del crecimiento, pero tiene dificultades para adaptarse a cambios puntuales o cambios en el ritmo de crecimiento que no estaban presentes en el tramo utilizado para la estimación.

#### Conclusión

La serie de millas de pasajeros fue modelada mediante una tendencia cuadrática, cuyos coeficientes fueron $\beta_0=1420.12$, $\beta_1=-473.93$ y $\beta_2=74.33$. Los tres resultaron significativos, con valores p de $0.01378$, $0.00556$ y $<0.0001$, respectivamente. El coeficiente cuadrático positivo permite representar la aceleración del crecimiento observada en la serie. En validación, el modelo obtuvo un MSE de $2416497.7$, un MAD de $1408.89$, un MAPE de $5.09\%$ y un MASE de $1.2055$, todos inferiores a los obtenidos por el método ingenuo. Esto muestra que la curva cuadrática logró seguir mejor el crecimiento de los pasajeros que una referencia basada únicamente en la última observación.

La principal dificultad aparece en los errores: el Ljung-Box produjo $Q=13.6329$, con $p=0.0011$, y el Durbin-Watson fue $0.8489$, evidenciando que todavía queda dependencia temporal. Además, el gráfico final muestra que el modelo sigue una trayectoria suave mientras la serie presenta cambios bruscos de ritmo.

Este modelo puede resultar útil para aerolíneas y entidades de planificación del transporte que necesiten una referencia sobre la evolución creciente del tráfico de pasajeros. Por su capacidad para representar una tendencia acelerada, puede emplearse en horizontes cortos de hasta 4 períodos. Sin embargo, ante cambios repentinos en el número de pasajeros, sus pronósticos pueden desviarse considerablemente, por lo que no debería utilizarse como única herramienta para decisiones que requieran alta precisión.


:::


### Ganancias de Johnson & Johnson

::: {.panel-tabset}

#### Descripción de la serie

```{r}
#Descripción de la serie
propiedades_J <- data.frame(
  Métrica    = c("Longitud de la serie (n)", 
                 "Año de inicio", 
                 "Año de fin", 
                 "Frecuencia observada"),
  Valor      = c(length(datos_J$y),
                 start(JohnsonJohnson)[1],
                 end(JohnsonJohnson)[1],
                 frequency(JohnsonJohnson)),
  Descripción = c("Número total de observaciones trimestrales",
                  "Primer año registrado en la serie",
                  "Último año registrado en la serie",
                  "Frecuencia trimestral de medición (4 datos/año)"),
  stringsAsFactors = FALSE
)

propiedades_J
```
La serie tiene 84 observaciones trimestrales, desde 1960 hasta 1980, con una frecuencia de 4 datos por año.

#### Exploración de la serie

::: {.panel-tabset}

##### Gráficos

```{r}
datos_J <- leer_serie(
  JohnsonJohnson,
  fuente = "R",
  unidad = "millones de dólares"
)

grafico_J <- graficar_serie(
  datos_J,
  "Ganancias de Johnson & Johnson"
)

cor_J <- correlograma(
  datos_J$y
)

panel_J <- panel_diagnostico(
  grafico_J,
  cor_J
)

print(panel_J)
```
La serie tiene tendencia y no presenta estacionalidad clara.

##### Contraste individual de los $r_h$

Prueba de Hipótesis

$$ H_0:\rho_h=0 $$ $$ H_1:\rho_h\neq0 $$

Estadístico de Prueba:

$$ Z_h=\frac{r_h}{1/\sqrt{84}} $$

Distribución bajo $H_0$:

$$ Z_h\sim N(0,1) $$

Región de rechazo al 5 %:

$$ |Z_h|>1.96 $$

```{r}
#Constraste individual
r_J <- cor_J$acf

T_J <- length(datos_J$y)

z_J <- r_J * sqrt(T_J)

valor_p_J <- 2 * pnorm(-abs(z_J))

valor_critico_J <- qnorm(0.975)
```


```{r}
tabla_acf_J <- data.frame(
  rezago = 1:length(r_J),
  r_h = r_J,
  estadistico = z_J,
  valor_p = valor_p_J,
  significativo = abs(z_J) > valor_critico_J
)

tabla_acf_J$r_h         <- round(tabla_acf_J$r_h, 4)
tabla_acf_J$estadistico <- round(tabla_acf_J$estadistico, 4)
tabla_acf_J$valor_p     <- format.pval(tabla_acf_J$valor_p, digits = 4, eps = 0.0001)
tabla_acf_J$significativo <- ifelse(tabla_acf_J$significativo, "Sí", "No")

tabla_acf_J
```

Los 21 rezagos evaluados son significativos, todos con valores p menores que 0.05. Las autocorrelaciones son siempre positivas y disminuyen de forma gradual, desde 0.9251 en el rezago 1 hasta 0.2260 en el rezago 21.

Este descenso lento y continuo, sin cambio de signo, indica una fuerte dependencia temporal entre las observaciones. La forma del correlograma es compatible con una serie que presenta una tendencia marcada.

En los 21 rezagos analizados no se observa una onda claramente repetitiva que permita identificar por sí sola un patrón estacional. Sin embargo, dado que JohnsonJohnson es una serie trimestral, la posible estacionalidad debe evaluarse especialmente en los rezagos múltiplos de 4.


##### Ljung Box

Prueba Hipótesis

$$ H_0:\rho_1=\rho_2=\cdots=\rho_{21}=0 $$ $$ H_1:\text{al menos una }\rho_h\neq0 $$

Estadístico de Prueba

$$Q = 84(84 + 2) \sum_{h=1}^{21} \frac{{r}_h^2}{84 - h} $$ 

Distribución

$$Q \sim \chi^2_{21}$$ 

Región de Rechazo

$$Q > \chi^2_{0.95, 21}$$

```{r}
#Lung Box
resultado_lb_J <- ljung_box(
  r = cor_J$acf,
  T = length(datos_J$y),
  m = length(cor_J$acf),
  p = 0
)

cat(
  "Johnson & Johnson → Q =", round(resultado_lb_J$estadistico, 4),
  "| gl =", resultado_lb_J$grados_libertad,
  "| valor crítico =", round(resultado_lb_J$valor_critico, 4),
  "| p-valor =", round(resultado_lb_J$valor_p, 4), "\n"
)
```
Como $Q=685.35$ es mucho mayor que el valor crítico $32.6706$, se rechaza $H_0$, con un valor p menor que 0.0001. Hay evidencia estadísticamente significativa de que las autocorrelaciones, consideradas conjuntamente hasta el rezago analizado, no son todas iguales a cero.

Por lo tanto, la serie no es ruido blanco y presenta una fuerte dependencia temporal. Este resultado es coherente con lo observado en los contrastes individuales, donde los 21 rezagos analizados mostraron autocorrelaciones significativas y positivas.

:::

#### Estimación y Validación

::: {.panel-tabset}

##### Partición de la serie

```{r}
#Particion de la serie
h_J <- min(
  12,
  floor(0.2 * T_J)
)

y_estimacion_J <- datos_J$y[1:(T_J - h_J)]

y_validacion_J <- datos_J$y[(T_J - h_J + 1):T_J]

cat(
  "Johnson & Johnson → Estimación =", length(y_estimacion_J),
  "| Validación =", length(y_validacion_J), "\n"
)
```
La serie de Johnson & Johnson tiene 84 observaciones en total. Se usaron 72 para estimar el modelo y las últimas 12 para validarlo

##### Tendencia exponencial

```{r}
#Ajustar el modelo
modelo_J <- ajustar_tendencia(
  y_estimacion_J,
  "exponencial"
)

pronosticos_J <- modelo_J$pronosticar(h_J)

cat(
  "Horizonte de validación (h):", h_J, "\n",
  "Pronósticos:", round(pronosticos_J, 4), "\n"
)
```
El pronóstico aumenta de 11.31 en (h=1) a 18.10 en (h=12). Los incrementos entre pronósticos son cada vez mayores, en lugar de mantenerse constantes. Esto se debe a que la tendencia exponencial supone una tasa de crecimiento aproximadamente constante sobre el nivel de la serie, por lo que los aumentos absolutos son cada vez mayores a medida que el nivel aumenta.

Este comportamiento es coherente con lo observado en la serie original, que presenta un crecimiento fuerte y sostenido y una variabilidad que aumenta junto con el nivel.

##### Medidas de error

```{r}
# Medidas de error en el período de estimación (ajuste)
posiciones_J <- which(!is.na(modelo_J$yhat))

medidas_estimacion_J <- medidas(
  y = y_estimacion_J[posiciones_J],
  yhat = modelo_J$yhat[posiciones_J]
)

# Medidas de error en el período de validación
medidas_validacion_J <- medidas(
  y = y_validacion_J,
  yhat = pronosticos_J
)
```


```{r}
# Pronósticos del método ingenuo
pronosticos_ingenuo_J <- rep(
  y_estimacion_J[length(y_estimacion_J)],
  h_J
)
```


```{r}
# Medidas de error del ingenuo
medidas_ingenuo_J <- medidas(
  y = y_validacion_J,
  yhat = pronosticos_ingenuo_J
)
```


```{r}
# Escala del MASE usando el ingenuo en estimación
escala_mase_J <- mean(
  abs(
    y_estimacion_J[2:length(y_estimacion_J)] -
    y_estimacion_J[1:(length(y_estimacion_J) - 1)]
  )
)

# MASE correcto de cada método (estimación y validación)
mase_estim_J <- medidas_estimacion_J$MAD / escala_mase_J
mase_valid_J <- medidas_validacion_J$MAD / escala_mase_J
mase_ingenuo_J <- medidas_ingenuo_J$MAD / escala_mase_J
```


```{r}
# Tabla única de comparación
tabla_medidas_J <- data.frame(
  Tramo = c("Estimación", "Validación", "Validación"),
  Método = c("Tendencia exponencial", "Tendencia exponencial", "Ingenuo"),
  MSE = c(
    medidas_estimacion_J$MSE,
    medidas_validacion_J$MSE,
    medidas_ingenuo_J$MSE
  ),
  MAD = c(
    medidas_estimacion_J$MAD,
    medidas_validacion_J$MAD,
    medidas_ingenuo_J$MAD
  ),
  MAPE = c(
    medidas_estimacion_J$MAPE,
    medidas_validacion_J$MAPE,
    medidas_ingenuo_J$MAPE
  ),
  MASE = c(
    mase_estim_J,
    mase_valid_J,
    mase_ingenuo_J
  )
)

tabla_medidas_J
```

En el período de estimación, el modelo de tendencia exponencial obtuvo un MSE de 0.32, un MAD de 0.36, un MAPE de 11.90% y un MASE de 0.8160. Estos valores indican que el modelo presentó un ajuste relativamente bueno sobre los datos utilizados para la estimación.

En el período de validación, los errores aumentaron: el MSE pasó a 7.74, el MAD a 1.84, el MAPE a 16.54% y el MASE a 4.1401. Este aumento es esperable al pasar de evaluar el ajuste sobre datos conocidos a realizar pronósticos sobre observaciones que no fueron utilizadas para estimar el modelo.

Al comparar con el método ingenuo en el mismo período de validación, la tendencia exponencial presentó menores errores. Por ejemplo, el MSE fue de 7.74 frente a 22.53 y el MASE fue de 4.14 frente a 9.46. Esto indica que la tendencia exponencial tuvo un mejor desempeño que el método ingenuo en esta validación. El resultado es coherente con el crecimiento de la serie, ya que el modelo de tendencia exponencial puede representar un crecimiento proporcional del nivel, mientras que el método ingenuo utiliza como pronóstico el último valor observado.

:::

#### Validación de los errores

Para la validación de los errores se usaron 72 errores

```{r}
posiciones_J <- which(!is.na(modelo_J$yhat))

errores_J <- y_estimacion_J[posiciones_J] - modelo_J$yhat[posiciones_J]

resultado_errores_J <- validar_errores(
  e = errores_J,
  m = NULL,
  p = 2    # tendencia exponencial: 2 parámetros (intercepto y tasa, sobre log Y)
)
```

::: {.panel-tabset}

##### Gráfico

```{r}
resultado_errores_J$grafico_errores
```

Al inicio de la serie, hasta aproximadamente el tiempo 40, los errores son pequeños y se mantienen cerca de 0, entre aproximadamente -0.5 y 0.3. Después del tiempo 40, la amplitud de los errores aumenta considerablemente, llegando a superar 1 en la parte positiva y alcanzando valores cercanos a -2.2 hacia el final de la serie.

Esto muestra que la magnitud de los errores no se mantiene constante a lo largo del tiempo, sino que tiende a aumentar a medida que avanza la serie. Este comportamiento es coherente con la serie original, donde las oscilaciones también aumentan junto con el nivel de la serie, lo que es compatible con un patrón de crecimiento multiplicativo.

Por lo tanto, el modelo de tendencia exponencial presenta mayores dificultades para ajustar la parte final de la serie, donde los valores son más altos y las variaciones son mayores.


##### Correlograma

```{r}
resultado_errores_J$correlograma$grafico
```
En el ACF, la mayoría de los rezagos se encuentran dentro de las bandas de confianza. Sin embargo, el rezago 4 presenta una autocorrelación positiva alta, cercana a 0.75, y el rezago 17 presenta una autocorrelación negativa cercana a -0.25.

En el PACF se observa un comportamiento similar. El rezago 4 presenta el valor más alto, cercano a 0.65, mientras que el rezago 5 también se encuentra ligeramente fuera de la banda en la parte negativa.

En general, la mayoría de los rezagos no presentan autocorrelaciones significativas, por lo que los errores muestran una dependencia temporal mucho menor que la serie original. Sin embargo, el pico importante en el rezago 4 es relevante porque JohnsonJohnson es una serie trimestral y cuatro períodos corresponden aproximadamente a un año. Esto sugiere que todavía podría quedar cierta dependencia asociada al comportamiento trimestral que la tendencia exponencial no logró capturar completamente.

##### Residuos vs valores ajustados

```{r}
datos_residuos_J <- data.frame(
  ajustado = modelo_J$yhat[posiciones_J],
  residuo = errores_J
)

ggplot2::ggplot(
  datos_residuos_J,
  ggplot2::aes(x = ajustado, y = residuo)
) +
  ggplot2::geom_point(color = "purple") +
  ggplot2::geom_hline(yintercept = 0, linetype = "dashed") +
  ggplot2::labs(
    title = "Residuos vs valores ajustados - Johnson & Johnson",
    x = "Valor ajustado",
    y = "Residuo"
  ) +
  ggplot2::theme_minimal()
```
Los residuos crecen en tamaño a medida que aumenta el valor ajustado: cuando el ajuste es bajo, los residuos están muy cerca de cero, y cuando el ajuste sube, los residuos llegan hasta -2.2 y -2.1.

Esto muestra que la varianza del error no es constante: es mucho más pequeña cuando el nivel de la serie es bajo, y más grande cuando el nivel es alto.


##### Prueba t (errores)

Prueba de Hipótesis

$$H_0: \mu_e = 0$$ $$H_1: \mu_e \neq 0$$

Estadístico de Prueba:

$$t = \frac{\bar{e}}{s_e / \sqrt{72}}$$

Distribución bajo $H_0$ 

$$t \sim t_{71}$$ 

Región de Rechazo

$$|t| > t_{0.975,\,71}$$

```{r}
cat(
  "Estadístico de prueba:", round(resultado_errores_J$t, 4), "\n",
  "Grados de libertad:", resultado_errores_J$grados_libertad_t, "\n",
  "Valor crítico:", round(
    qt(0.975, resultado_errores_J$grados_libertad_t), 4
  ), "\n",
  "Valor p:", round(resultado_errores_J$valor_p_t, 4), "\n"
)
```

El estadístico observado es $t=0.209$, mientras que el valor crítico para un nivel de significancia del 5 % es $1.9939$. Como $|0.209|<1.9939$, no se rechaza $H_0$. Esto también es consistente con el valor p de 0.8351, que es mayor que 0.05.

Por lo tanto, no hay evidencia estadísticamente significativa de que la media de los errores sea diferente de cero. En consecuencia, no se observa un sesgo sistemático hacia la sobreestimación o la subestimación de los valores reales.

##### Ljung Box (errores)

Prueba de Hipótesis

$$ H_0:\rho_1=\rho_2=\cdots=\rho_{18}=0 $$ $$ H_1:\text{al menos una }\rho_h\neq0 $$

Estadístico de Prueba

$$Q = 72(72 + 2) \sum_{h=1}^{18} \frac{{r}_h^2}{72 - h} $$

Distribución

$$Q \sim \chi^2_{16}$$

Región de Rechazo

$$Q > \chi^2_{0.95, 16}$$

```{r}
cat(
  "Estadístico de prueba:", round(
    resultado_errores_J$ljung_box$estadistico, 4
  ), "\n",
  "Grados de libertad:", resultado_errores_J$ljung_box$grados_libertad, "\n",
  "Valor crítico:", round(
    resultado_errores_J$ljung_box$valor_critico, 4
  ), "\n",
  "Valor p:", round(
    resultado_errores_J$ljung_box$valor_p, 4
  ), "\n"
)
```

Como $Q=108.60$ es mucho mayor que el valor crítico $26.2962$, se rechaza $H_0$, con un valor p menor que 0.0001. Por lo tanto, hay evidencia estadísticamente significativa de que las autocorrelaciones de los errores, consideradas conjuntamente, no son todas iguales a cero.

Este resultado es consistente con lo observado en el correlograma. Aunque solamente algunos rezagos presentan autocorrelaciones individuales fuera de las bandas, la prueba de Ljung-Box evalúa conjuntamente los rezagos y detecta evidencia de dependencia temporal en los errores.

El pico pronunciado en el rezago 4 es especialmente relevante, ya que JohnsonJohnson es una serie trimestral y cuatro períodos corresponden aproximadamente a un año. Esto sugiere que todavía puede quedar cierta dependencia asociada al comportamiento anual que la tendencia exponencial no logró capturar completamente.

##### Jarque Bera

Prueba de Hipótesis

$$ H_0:\text{los errores tienen distribución normal} $$ $$ H_1:\text{los errores no tienen distribución normal} $$

Distribución Bajo $H_0$:

$$ JB \sim \chi^2_{2} $$

Estadístico de Prueba

$$JB = \frac{72}{6} \left( A^2 + \frac{(K - 3)^2}{4} \right)$$

Región de rechazo 

$$ JB>\chi^2_{0.95,2} $$

```{r}
cat(
  "Estadístico de prueba:", round(
    resultado_errores_J$jarque_bera$estadistico, 4
  ), "\n",
  "Grados de libertad:", resultado_errores_J$jarque_bera$grados_libertad, "\n",
  "Valor crítico:", round(
    resultado_errores_J$jarque_bera$valor_critico, 4
  ), "\n",
  "Valor p:", format.pval(
    resultado_errores_J$jarque_bera$valor_p,
    digits = 4
  ), "\n"
)
```

Como JB = 111.53 es mucho mayor que el valor crítico 5.9915, se rechaza $H_0$, con un valor p menor que 2.2e-16. Hay evidencia de que los errores no siguen una distribución normal.

Esto es coherente con lo que se vio en el gráfico de errores: la variabilidad crece hacia el final de la serie (errores pequeños al inicio, mucho más grandes después), lo que rompe el supuesto de normalidad.

##### Durbin Watson

Prueba de Hipótesis:

$$ H_0:\rho=0 $$ $$ H_1:\rho\neq0 $$

Estadístico de Prueba:

$$ DW=\frac{\sum_{t=2}^{72}(e_t-e_{t-1})^2} {\sum_{t=1}^{72}e_t^2} $$

```{r}
# Valores críticos de Durbin-Watson al 5%
tabla_dw <- data.frame(
  n = c(15, 20, 25, 30, 40, 50, 60, 70, 80, 90, 100),
  dL = c(1.08, 1.20, 1.29, 1.35, 1.44, 1.50, 1.55, 1.58, 1.61, 1.63, 1.65),
  dU = c(1.36, 1.41, 1.45, 1.49, 1.54, 1.59, 1.62, 1.64, 1.66, 1.68, 1.69)
)

# Número de errores
n <- length(modelo_J$parametros$residuos)

# Valores críticos aproximados
dL <- approx(tabla_dw$n, tabla_dw$dL, xout = n)$y
dU <- approx(tabla_dw$n, tabla_dw$dU, xout = n)$y

# Estadístico Durbin-Watson
DW <- modelo_J$parametros$DW

cat("n =", n, "\n",
    "DW =", round(DW, 4), "\n",
    "dL =", round(dL, 4), "\n",
    "dU =", round(dU, 4), "\n",
    "4 - dU =", round(4 - dU, 4), "\n",
    "4 - dL =", round(4 - dL, 4), "\n")
```
Como DW=1.6898 es mayor que dU=1.644, no se rechaza $H_0$. No hay evidencia de autocorrelación de primer orden en los errores.

Este resultado es distinto al de Población australiana y Millas de pasajeros, donde sí se detectó autocorrelación positiva. Aquí, como no se rechaza la hipótesis nula, el error estándar ordinario de los coeficientes es confiable y no es necesario apoyarse solo en el robusto para interpretar los valores p


##### Pruebas t sobre los coeficientes (error estándar robusto)

Prueba de Hipótesis:

$$H_0: \beta_j = 0$$ $$H_1: \beta_j \neq 0$$
Estadístico de Prueba:

$$t = \frac{\hat\beta_j}{SE_{robusto}(\hat\beta_j)}$$
Distribución bajo $H_0$:

$$t \sim t_{n-2}$$
Región de Rechazo:

$$|t| > t_{0.975,\,n-2}$$

```{r}
tabla_coef_J <- modelo_J$parametros$coeficientes

tabla_coef_J$estimacion   <- round(tabla_coef_J$estimacion, 4)
tabla_coef_J$se_ordinario <- round(tabla_coef_J$se_ordinario, 4)
tabla_coef_J$se_robusto   <- round(tabla_coef_J$se_robusto, 4)
tabla_coef_J$t            <- round(tabla_coef_J$t, 4)
tabla_coef_J$valor_p      <- format.pval(tabla_coef_J$valor_p, digits = 4, eps = 0.0001)

tabla_coef_J
```

```{r}
n_J <- length(y_estimacion_J)

cat(
  "Grados de libertad:", n_J - 2, "\n",
  "Valor crítico:", round(qt(0.975, n_J - 2), 4), "\n"
)
```
Los dos coeficientes del modelo son estadísticamente significativos. Para el intercepto, se obtuvo (a=-0.6968), con (t=-16.37) y valor p menor que 0.0001. Para la tasa de crecimiento, se obtuvo $\theta=0.0428$, con (t=42.96) y valor p menor que 0.0001. En ambos casos, utilizando errores estándar robustos, se rechaza la hipótesis nula de que el coeficiente sea igual a cero.

El coeficiente $\theta$ es positivo y estadísticamente significativo, lo que proporciona evidencia de un crecimiento sostenido de la serie. En el modelo logarítmico, $\theta=0.0428$ corresponde aproximadamente a un crecimiento de 4.28 % por trimestre

:::

#### Gráfico Final

```{r}
ggplot2::ggplot(
  data.frame(
    tiempo = 1:T_J,
    real = datos_J$y,
    ajuste = c(modelo_J$yhat, rep(NA, h_J)),
    pronostico = c(rep(NA, T_J - h_J), pronosticos_J)
  ),
  ggplot2::aes(x = tiempo)
) +
  
  ggplot2::geom_line(
    ggplot2::aes(y = real),
    color = "purple"
  ) +
  
  ggplot2::geom_line(
    ggplot2::aes(y = ajuste),
    color = "green"
  ) +
  
  ggplot2::geom_line(
    ggplot2::aes(y = pronostico),
    color = "green"
  ) +
  
  ggplot2::geom_vline(
    xintercept = T_J - h_J,
    color = "red",
    linetype = "dashed"
  ) +
  
  ggplot2::labs(
    title = "Ganancias de Johnson & Johnson: ajuste y pronóstico de tendencia exponencial",
    x = "Tiempo",
    y = "Ganancias (millones de dólares)"
  ) +
  
  ggplot2::theme_minimal()
```
Durante el tramo de estimación, el ajuste de la tendencia exponencial sigue adecuadamente la forma general de crecimiento de la serie real. Sin embargo, no captura las oscilaciones trimestrales, ya que el modelo representa principalmente la tendencia de crecimiento de fondo.

En el tramo de validación, después de la línea roja, el pronóstico continúa aumentando de forma suave, mientras que la serie real presenta oscilaciones más marcadas, con picos y caídas importantes. Por ejemplo, hacia el final de la validación, la serie alcanza aproximadamente 16 y posteriormente disminuye hasta cerca de 11.7. El pronóstico se mantiene alrededor del nivel central de estas oscilaciones, pero no logra seguir sus cambios trimestrales.

Este comportamiento muestra una limitación del método: la tendencia exponencial logra representar el crecimiento general de la serie, pero no incorpora la variabilidad estacional de corto plazo. Esto es consistente con el pico observado en el rezago 4 del correlograma de los errores y con el aumento de la magnitud de los errores hacia el final de la serie.

#### Conclusión

La serie de ganancias de Johnson & Johnson se ajustó mediante una tendencia exponencial, obteniendo $a=-0.6968$ y $\theta=0.0428$, ambos estadísticamente significativos con valores p menores que 0.0001. El parámetro de tendencia positivo representa un crecimiento porcentual sostenido de la serie. En el período de validación, el modelo obtuvo un MSE de $7.74$, un MAD de $1.84$, un MAPE de $16.54\%$ y un MASE de $4.1401$, mientras que el método ingenuo alcanzó $22.53$, $4.22$, $30.46\%$ y $9.4584$, respectivamente. Por tanto, aunque el error sigue siendo considerable, la tendencia exponencial consiguió una reducción importante frente al referente.

El comportamiento de los errores revela la principal limitación del modelo. El Ljung-Box produjo $Q=108.60$, con $p<0.0001$, y el ACF presentó un pico especialmente importante en el rezago 4. Al tratarse de una serie trimestral, cuatro períodos corresponden a un año, lo que evidencia que el modelo está dejando sin representar una parte de la variación estacional. El estadístico de Durbin-Watson de $1.2914$ también sugiere autocorrelación positiva entre errores consecutivos.

La tendencia exponencial puede ser una referencia para analistas financieros o responsables de planeación de resultados que estén interesados principalmente en la trayectoria de crecimiento de las ganancias. Puede utilizarse para horizontes de hasta 12 períodos como aproximación del crecimiento general, pero no debería emplearse de forma aislada para planificar resultados trimestrales, debido a que no incorpora la estacionalidad anual detectada en el rezago 4. Para decisiones financieras donde esa variación sea relevante, sería necesario complementar el pronóstico con un componente estacional.



:::

### Uso de Internet

::: {.panel-tabset}
#### Descripción de la serie

```{r}
propiedades_W <- data.frame(
  Métrica    = c("Longitud de la serie (n)", 
                 "Fecha/periodo de inicio", 
                 "Fecha/periodo de fin", 
                 "Frecuencia observada"),
  Valor      = c(length(datos_W$y),
                 start(WWWusage)[1],
                 end(WWWusage)[1],
                 frequency(WWWusage)),
  Descripción = c("Número total de observaciones",
                  "Primer periodo registrado en la serie",
                  "Último periodo registrado en la serie",
                  "Frecuencia de medición (1 dato/minuto)"),
  stringsAsFactors = FALSE
)

propiedades_W
```
La serie está compuesta por 100 observaciones, correspondientes a 100 periodos consecutivos. El primer periodo registrado es el 1 y el último es el 100. Además, la frecuencia de observación es de un dato por minuto, por lo que se cuenta con una medición cada minuto.

#### Exploración de la serie

::: {.panel-tabset}

##### Gráficos

```{r}
datos_W <- leer_serie(
  WWWusage,
  fuente = "R",
  unidad = "usuarios"
)

grafico_W <- graficar_serie(
  datos_W,
  "Uso de Internet"
)

cor_W <- correlograma(
  datos_W$y
)

panel_W <- panel_diagnostico(
  grafico_W,
  cor_W
)

print(panel_W)
```

La serie de uso de Internet presenta una tendencia, no es estacionaria, ya que su nivel cambia con el tiempo. No se observa una estacionalidad clara.

##### Contraste individual de los $r_h$

Prueba de Hipótesis

$$ H_0:\rho_h=0 $$ $$ H_1:\rho_h\neq0 $$

Estadístico de Prueba:

$$ Z_h=\frac{r_h}{1/\sqrt{100}} $$

Distribución bajo $H_0$:

$$ Z_h\sim N(0,1) $$

Región de rechazo al 5 %:

$$ |Z_h|>1.96 $$

```{r}
#Contaste individual
r_W <- cor_W$acf

T_W <- length(datos_W$y)

z_W <- r_W * sqrt(T_W)

valor_p_W <- 2 * pnorm(-abs(z_W))

valor_critico_W <- qnorm(0.975)
```


```{r}
tabla_acf_W <- data.frame(
  rezago = 1:length(r_W),
  r_h = r_W,
  estadistico = z_W,
  valor_p = valor_p_W,
  significativo = abs(z_W) > valor_critico_W
)

tabla_acf_W$r_h         <- round(tabla_acf_W$r_h, 4)
tabla_acf_W$estadistico <- round(tabla_acf_W$estadistico, 4)
tabla_acf_W$valor_p     <- format.pval(tabla_acf_W$valor_p, digits = 4, eps = 0.0001)
tabla_acf_W$significativo <- ifelse(tabla_acf_W$significativo, "Sí", "No")

tabla_acf_W
```

La prueba busca determinar, para cada rezago, si existe evidencia de autocorrelación o si el valor observado podría deberse al azar.

Los rezagos 1 al 9 son significativos y presentan autocorrelaciones positivas altas, que disminuyen de 0.96 a 0.27. Esto indica una fuerte dependencia temporal: los valores cercanos en el tiempo tienden a moverse en la misma dirección.

Entre los rezagos 10 y 14 no se encuentra evidencia estadísticamente significativa de autocorrelación. En este intervalo, la autocorrelación pasa de valores positivos a negativos.

A partir del rezago 15 y hasta el 24, las autocorrelaciones vuelven a ser significativas, pero ahora son negativas, con valores entre -0.24 y -0.45. Esto indica que, a esas separaciones temporales, valores altos tienden a asociarse con valores bajos y viceversa.

En los rezagos analizados no se observa un patrón periódico que se repita de manera regular, por lo que no hay evidencia clara de estacionalidad a partir de estas autocorrelaciones. En conjunto, los resultados muestran una dependencia temporal importante, especialmente en los primeros rezagos. 


##### Ljung Box

Prueba Hipótesis

$$ H_0:\rho_1=\rho_2=\cdots=\rho_{24}=0 $$ $$ H_1:\text{al menos una }\rho_h\neq0 $$

Estadístico de Prueba

$$Q = 100(100 + 2) \sum_{h=1}^{24} \frac{{r}_h^2}{100 - h} $$ 

Distribución

$$Q \sim \chi^2_{24}$$ 

Región de Rechazo

$$Q > \chi^2_{0.95, 24}$$

```{r}
#Lung box
resultado_lb_W <- ljung_box(
  r = cor_W$acf,
  T = length(datos_W$y),
  m = length(cor_W$acf),
  p = 0
)

cat(
  "Uso de Internet → Q =", round(resultado_lb_W$estadistico, 4),
  "| gl =", resultado_lb_W$grados_libertad,
  "| valor crítico =", round(resultado_lb_W$valor_critico, 4),
  "| p-valor =", round(resultado_lb_W$valor_p, 4), "\n"
)
```

Como $Q=647.80$ es mucho mayor que el valor crítico $36.415$, se rechaza $H_0$, con un valor p menor que 0.0001. Hay evidencia de que las autocorrelaciones, consideradas conjuntamente hasta el rezago analizado, no son todas iguales a cero. Por lo tanto, la serie no es ruido blanco y presenta una fuerte dependencia temporal, coherente con lo observado en los contrastes individuales.


:::

#### Estimación y Validación

::: {.panel-tabset}

##### Partición de la serie

```{r}
#Paricion
h_W <- min(
  12,
  floor(0.2 * T_W)
)

y_estimacion_W <- datos_W$y[1:(T_W - h_W)]

y_validacion_W <- datos_W$y[(T_W - h_W + 1):T_W]

cat(
  "Uso de Internet → Estimación =", length(y_estimacion_W),
  "| Validación =", length(y_validacion_W), "\n"
)
```
La serie de Uso de Internet tiene 100 observaciones en total. Se usaron 88 para estimar el modelo y las últimas 12 para validarlo

##### Optimización de alpha y beta

```{r}
# Optimización de la ventana de la media móvil
resultado_opt_W <- optimizar(
  y = y_estimacion_W,
  metodo = "holt",
  rejilla = seq(0.1, 0.9, by = 0.1)
)

```

```{r}
resultado_opt_W$rejilla
```


```{r}
grafico_opt_W <- graficar_holt(
  resultado = resultado_opt_W
)

grafico_opt_W
```

El menor MSE se obtiene con $\alpha=0.9$ y $\beta=0.9$, con un valor de 15.10. Dentro de la rejilla evaluada, se observa que los valores más altos de $\alpha$ y $\beta$ producen menores errores.

Cuando $\alpha$ es bajo, por ejemplo 0.1, el MSE es mucho mayor independientemente del valor de $\beta$, llegando hasta 939.50. Esto puede explicarse porque un $\alpha$ bajo hace que el nivel del modelo se actualice más lentamente y dé mayor peso a información pasada, mientras que la serie presenta cambios rápidos.

Sin embargo, el óptimo se encuentra en el borde superior de la rejilla, ya que 0.9 es el mayor valor evaluado. Por esta razón, no se puede asegurar que este sea el mínimo global y sería necesario evaluar valores más cercanos a 1 para comprobarlo.

Finalmente, los valores altos de $\alpha$ y $\beta$ indican que el modelo se adapta rápidamente a las observaciones más recientes, tanto en la estimación del nivel como de la tendencia.


##### Holt lineal

```{r}
modelo_W <- ajustar_holt(
  y_estimacion_W,
  resultado_opt_W$optimo$alpha,
  resultado_opt_W$optimo$beta
)

pronosticos_W <- modelo_W$pronosticar(h_W)

cat(
  "Horizonte de validación (h):", h_W, "\n",
  "Alpha óptimo:", resultado_opt_W$optimo$alpha, "\n",
  "Beta óptimo:", resultado_opt_W$optimo$beta, "\n",
  "Pronósticos:", round(pronosticos_W, 4), "\n"
)
```
El pronóstico no es plano, tiene pendiente: sube de 179.63 (h=1) hasta 227.36 (h=12), con un incremento fijo de 4.34 en cada paso. Esto pasa porque Holt guarda un nivel y una tendencia, y esa tendencia se repite igual durante todo el horizonte de validación.

##### Medidas de error

```{r}
posiciones_W <- which(!is.na(modelo_W$yhat))

medidas_estimacion_W <- medidas(
  y = y_estimacion_W[posiciones_W],
  yhat = modelo_W$yhat[posiciones_W]
)

medidas_validacion_W <- medidas(
  y = y_validacion_W,
  yhat = pronosticos_W
)
```

```{r}
#Ingenuo
pronosticos_ingenuo_W <- rep(
  y_estimacion_W[length(y_estimacion_W)],
  h_W
)

medidas_ingenuo_W <- medidas(
  y = y_validacion_W,
  yhat = pronosticos_ingenuo_W
)
```

```{r}
#Escala MASE
escala_mase_W <- mean(
  abs(
    y_estimacion_W[2:length(y_estimacion_W)] -
    y_estimacion_W[1:(length(y_estimacion_W) - 1)]
  )
)

mase_estim_W <- medidas_estimacion_W$MAD / escala_mase_W
mase_valid_W <- medidas_validacion_W$MAD / escala_mase_W
mase_ingenuo_W <- medidas_ingenuo_W$MAD / escala_mase_W
```

```{r}
tabla_medidas_W <- data.frame(
  Tramo = c("Estimación", "Validación", "Validación"),
  Método = c("Holt lineal", "Holt lineal", "Ingenuo"),
  MSE = c(
    medidas_estimacion_W$MSE,
    medidas_validacion_W$MSE,
    medidas_ingenuo_W$MSE
  ),
  MAD = c(
    medidas_estimacion_W$MAD,
    medidas_validacion_W$MAD,
    medidas_ingenuo_W$MAD
  ),
  MAPE = c(
    medidas_estimacion_W$MAPE,
    medidas_validacion_W$MAPE,
    medidas_ingenuo_W$MAPE
  ),
  MASE = c(
    mase_estim_W,
    mase_valid_W,
    mase_ingenuo_W
  )
)

tabla_medidas_W
```

En estimación, Holt lineal tuvo un MSE de 15.10, un MAD de 3.19, un MAPE de 2.60% y un MASE de 0.7161. Estos valores indican que el modelo tuvo un ajuste relativamente bueno sobre los datos utilizados para la estimación.

En validación, el MSE aumentó a 73.71, el MAD a 7.58, el MAPE a 3.56% y el MASE a 1.7051. Este aumento es normal al pasar de evaluar el ajuste sobre datos conocidos a evaluar pronósticos sobre datos nuevos.

Al comparar con el ingenuo en el mismo tramo de validación, Holt lineal presenta menores errores en todas las medidas. Por ejemplo, el MSE fue de 73.71 frente a 1415.42 y el MASE de 1.71 frente a 7.62. Por lo tanto, Holt lineal supera al ingenuo en esta validación. Este resultado es coherente con la presencia de una tendencia en la serie, que Holt puede incorporar mediante su componente de tendencia, mientras que el método ingenuo no la modela.


:::

#### Validación de los errores

```{r}
posiciones_W <- which(!is.na(modelo_W$yhat))

errores_W <- y_estimacion_W[posiciones_W] - modelo_W$yhat[posiciones_W]

resultado_errores_W <- validar_errores(
  e = errores_W,
  m = NULL,
  p = 2
)
```

::: {.panel-tabset}

##### Gráfico

```{r}
resultado_errores_W$grafico_errores
```
Los errores oscilan alrededor de 0, subiendo y bajando de forma irregular, sin observarse un ciclo fijo que se repita. Esto es diferente a lo observado en la serie original, donde la autocorrelación disminuía lentamente y posteriormente se volvía negativa.

Se observa un pico grande cerca del tiempo 25, donde el error alcanza aproximadamente 12.5, mientras que la mayoría de los errores se encuentran entre -7 y 7. Este punto podría corresponder a una observación atípica y conviene tenerlo en cuenta al interpretar los resultados.

En general, los errores presentan un comportamiento más irregular y cercano al de un ruido que la serie original. Sin embargo, esta apreciación visual debe complementarse con el correlograma y las pruebas de media cero, Ljung–Box y normalidad para determinar si los errores cumplen las condiciones esperadas.


##### Correlograma

```{r}
resultado_errores_W$correlograma$grafico
```
En el ACF, casi todas las barras se encuentran dentro de las bandas de confianza. Las excepciones son el rezago 2, con una autocorrelación cercana a -0.32, y el rezago 20, cercana a -0.21. El resto de los rezagos presentan valores pequeños y no significativos.

En el PACF se observa un comportamiento similar, aunque el rezago 2 es el que sobresale claramente de la banda, con un valor cercano a -0.45.

En comparación con la serie original, que presentaba autocorrelaciones fuertes en muchos rezagos, los errores muestran una dependencia temporal mucho menor. Esto indica que el modelo de Holt lineal logró capturar una parte importante de la estructura temporal de la serie. Sin embargo, la presencia de algunos rezagos significativos indica que no se puede afirmar únicamente con estos gráficos que los errores sean completamente ruido blanco.

##### Prueba t

Prueba de Hipótesis

$$H_0: \mu_e = 0$$ $$H_1: \mu_e \neq 0$$

Estadístico de Prueba:

$$t = \frac{\bar{e}}{s_e / \sqrt{87}}$$

Distribución bajo $H_0$ 

$$t \sim t_{n-1}$$ 

Región de Rechazo

$$|t| > t_{0.975,\,86}$$
```{r}
cat(
  "Estadístico de prueba:", round(resultado_errores_W$t, 4), "\n",
  "Grados de libertad:", resultado_errores_W$grados_libertad_t, "\n",
  "Valor crítico:", round(
    qt(0.975, resultado_errores_W$grados_libertad_t), 4
  ), "\n",
  "Valor p:", round(resultado_errores_W$valor_p_t, 4), "\n"
)
```
La prueba t busca determinar si la media de los errores es igual a cero o si existe evidencia de un sesgo sistemático.

Como el valor absoluto del estadístico \(t=0.147\) es menor que el valor crítico $1.9879$, no se rechaza $H_0$. Esto también es consistente con el valor p de 0.8835, que es mayor que 0.05.

Por lo tanto, no hay evidencia estadísticamente significativa de que la media de los errores sea diferente de cero. En consecuencia, no se observa un sesgo sistemático hacia la sobreestimación o la subestimación de los valores reales.


##### Ljung Box (errores)

Prueba de Hipótesis

$$ H_0:\rho_1=\rho_2=\cdots=\rho_{21}=0 $$ $$ H_1:\text{al menos una }\rho_h\neq0 $$

Estadístico de Prueba

$$Q = T(T + 2) \sum_{h=1}^{21} \frac{{r}_h^2}{87 - h} $$

Distribución

$$Q \sim \chi^2_{19}$$

Región de Rechazo

$$Q > \chi^2_{0.95, 19}$$
```{r}
cat(
  "Estadístico de prueba:", round(
    resultado_errores_W$ljung_box$estadistico, 4
  ), "\n",
  "Grados de libertad:", resultado_errores_W$ljung_box$grados_libertad, "\n",
  "Valor crítico:", round(
    resultado_errores_W$ljung_box$valor_critico, 4
  ), "\n",
  "Valor p:", round(
    resultado_errores_W$ljung_box$valor_p, 4
  ), "\n"
)
```
Como (Q=55.80) es mayor que el valor crítico (30.1435), se rechaza ($H_0$), con un valor p menor que 0.0001. Por lo tanto, hay evidencia estadísticamente significativa de que las autocorrelaciones de los errores, consideradas conjuntamente, no son todas iguales a cero.

Este resultado complementa lo observado en el correlograma. Aunque solo dos de los veinte rezagos presentan autocorrelaciones individuales fuera de las bandas de confianza, la prueba de Ljung-Box evalúa conjuntamente las autocorrelaciones y encuentra evidencia de dependencia temporal. Por tanto, todavía queda cierta estructura temporal en los errores que el modelo de Holt lineal no logró explicar completamente.

##### Jarque Bera

Prueba de Hipótesis

$$ H_0:\text{los errores tienen distribución normal} $$ $$ H_1:\text{los errores no tienen distribución normal} $$

Distribución Bajo $H_0$:

$$ JB \sim \chi^2_{2} $$

Estadístico de Prueba

$$JB = \frac{87}{6} \left( A^2 + \frac{(K - 3)^2}{4} \right)$$

Región de rechazo 

$$ JB>\chi^2_{0.95,2} $$

```{r}
cat(
  "Estadístico de prueba:", round(
    resultado_errores_W$jarque_bera$estadistico, 4
  ), "\n",
  "Grados de libertad:", resultado_errores_W$jarque_bera$grados_libertad, "\n",
  "Valor crítico:", round(
    resultado_errores_W$jarque_bera$valor_critico, 4
  ), "\n",
  "Valor p:", format.pval(
    resultado_errores_W$jarque_bera$valor_p,
    digits = 4
  ), "\n"
)

```
Como JB = 0.623 es menor que el valor crítico 5.9915, no se rechaza $H_0$, con un valor p de 0.7323. No hay evidencia de que los errores se alejen de la normalidad.

##### Durbin Watson

Prueba de Hipótesis:

$$ H_0:\rho=0 $$ $$ H_1:\rho\neq0 $$

Estadístico de Prueba:

$$ DW=\frac{\sum_{t=2}^{87}(e_t-e_{t-1})^2} {\sum_{t=1}^{87}e_t^2} $$
```{r}
cat(
  "Estadístico de prueba:", round(
    resultado_errores_W$durbin_watson$estadistico, 4
  ), "\n",
  "Grados de libertad: no aplica\n",
  "Valor crítico: no calculado\n",
  "Valor p: no calculado\n"
)
```
El estadístico de Durbin-Watson es \(DW=1.3978\). Como este valor está por debajo de 2, sugiere la presencia de autocorrelación positiva entre errores consecutivos. Sin embargo, no es un valor cercano a 0, por lo que la autocorrelación positiva no parece ser extremadamente fuerte.

Este resultado es coherente con la prueba de Ljung-Box, que encontró evidencia de dependencia temporal conjunta en los errores. Por lo tanto, aunque el correlograma mostró pocas autocorrelaciones individuales significativas, el valor de Durbin-Watson sugiere que todavía existe cierta dependencia entre errores consecutivos.


:::

#### Gráfico Final

```{r}
ggplot2::ggplot(
  data.frame(
    tiempo = 1:T_W,
    real = datos_W$y,
    ajuste = c(modelo_W$yhat, rep(NA, h_W)),
    pronostico = c(rep(NA, T_W - h_W), pronosticos_W)
  ),
  ggplot2::aes(x = tiempo)
) +
  
  ggplot2::geom_line(
    ggplot2::aes(y = real),
    color = "purple"
  ) +
  
  ggplot2::geom_line(
    ggplot2::aes(y = ajuste),
    color = "green"
  ) +
  
  ggplot2::geom_line(
    ggplot2::aes(y = pronostico),
    color = "green"
  ) +
  
  ggplot2::geom_vline(
    xintercept = T_W - h_W,
    color = "red",
    linetype = "dashed"
  ) +
  
  ggplot2::labs(
    title = "Uso de Internet: ajuste y pronóstico de Holt lineal",
    x = "Tiempo",
    y = "Usuarios"
  ) +
  
  ggplot2::theme_minimal()
```
Durante el tramo de estimación, antes de la línea punteada, el ajuste de Holt (verde) sigue de cerca a los datos reales (morado), incluyendo varios de los cambios bruscos observados entre los tiempos 15 y 30. Esto es consistente con el bajo MSE obtenido en estimación, de 15.10.

En el tramo de validación, la serie real continúa aumentando con fuerza hasta valores cercanos a 230, mientras que el pronóstico también presenta una tendencia creciente, pero de manera más suave y constante. Como consecuencia, el pronóstico queda por debajo de los valores reales durante gran parte de este tramo.

Esto muestra una limitación del método: Holt proyecta hacia el futuro la tendencia estimada al final del periodo de estimación, manteniendo una pendiente determinada por el modelo. Por ello, no puede anticipar una aceleración del crecimiento que no estaba presente en la información utilizada para ajustar el modelo.

A pesar de esta diferencia, Holt logra incorporar la tendencia creciente de la serie en sus pronósticos, mientras que el método ingenuo habría mantenido constante el último valor observado.

#### Conclusión

Para la serie de uso de Internet se utilizó el método de Holt lineal, con \(\alpha=0.9\) y \(\beta=0.9\), seleccionados mediante la optimización sobre el tramo de estimación. El modelo obtuvo en validación un MSE de \(73.71\), un MAD de \(7.58\), un MAPE de \(3.56\%\) y un MASE de \(1.7051\), frente a \(1415.42\), \(33.92\), \(15.69\%\) y \(7.6247\) del método ingenuo. La diferencia entre ambos métodos muestra que incorporar nivel y tendencia permitió seguir mucho mejor la evolución del uso de Internet.

Los errores no presentan evidencia de sesgo en su media, ya que la prueba t obtuvo \(p=0.8835\). Sin embargo, el Ljung-Box produjo \(Q=55.80\), con \(p<0.0001\), mientras que el Durbin-Watson fue \(1.3978\). Esto indica que, aunque Holt reduce considerablemente los errores frente al ingenuo, todavía queda dependencia temporal que el modelo no consigue explicar completamente.


Holt lineal puede ser útil para operadores de telecomunicaciones y administradores de infraestructura de Internet que necesiten anticipar la demanda de usuarios y planificar capacidad en el corto plazo. Un horizonte de hasta 12 períodos constituye una referencia razonable, pero debe revisarse periódicamente: el modelo extrapola la tendencia observada al final de la estimación y puede perder precisión cuando la velocidad de crecimiento cambia. En este caso, el MSE pasó de \(15.10\) en estimación a \(73.71\) en validación, mostrando esa pérdida de precisión fuera de muestra.


:::

### Contraejemplo — Población Australiana con Media Móvil

::: {.panel-tabset}

#### Descripción de la serie

Se reutiliza `datos_austres`, `cor_austres`, `tabla_acf_austres` y el resultado de Ljung-Box de la serie ya calculados en el ejemplo de tendencia lineal, porque son propiedades de la serie, no del método. No es necesario repetirlos.


#### Estimación y Validación

::: {.panel-tabset}

##### Partición de la serie

```{r}
# Se reutiliza la misma partición del ejemplo de tendencia lineal
h_austres_mm <- h_austres

y_estimacion_austres_mm <- y_estimacion_austres
y_validacion_austres_mm <- y_validacion_austres

cat(
  "Población australiana (contraejemplo) → Estimación =", length(y_estimacion_austres_mm),
  "| Validación =", length(y_validacion_austres_mm), "\n"
)
```

##### Optimización de k

```{r}
resultado_opt_austres_mm <- optimizar(
  y = y_estimacion_austres_mm,
  metodo = "mm",
  rejilla = 2:12
)

resultado_opt_austres_mm$rejilla
```


```{r}
grafico_opt_austres_mm <- graficar_optimizacion(
  resultado = resultado_opt_austres_mm,
  parametro = "k",
  titulo = "Optimización de la ventana de media móvil - Población australiana (contraejemplo)"
)

grafico_opt_austres_mm
```
El MSE sube sin parar mientras k crece: con k=2 da 6555.86, y con k=11 ya llega a 100846.62. El mejor valor termina siendo el más pequeño posible, k=2, porque en una serie que crece todo el tiempo, entre más datos viejos se promedien, peor queda el ajuste.

##### Media móvil

```{r}
modelo_austres_mm <- ajustar_mm(
  y = y_estimacion_austres_mm,
  k = resultado_opt_austres_mm$optimo$k
)

pronosticos_austres_mm <- modelo_austres_mm$pronosticar(h_austres_mm)

cat(
  "Horizonte de validación (h):", h_austres_mm, "\n",
  "k óptimo:", resultado_opt_austres_mm$optimo$k, "\n",
  "Pronóstico constante:", round(pronosticos_austres_mm[1], 4), "\n"
)
```
Con k=2, el pronóstico es un solo valor fijo: 17055.85, repetido en los 12 periodos de validación. Es el promedio de los dos últimos datos de estimación

##### Medidas de error

```{r}
#Posiciones
posiciones_austres_mm <- which(!is.na(modelo_austres_mm$yhat))

medidas_estimacion_austres_mm <- medidas(
  y = y_estimacion_austres_mm[posiciones_austres_mm],
  yhat = modelo_austres_mm$yhat[posiciones_austres_mm]
)

medidas_validacion_austres_mm <- medidas(
  y = y_validacion_austres_mm,
  yhat = pronosticos_austres_mm
)
```


```{r}
#Referente ingenuo
pronosticos_ingenuo_austres_mm <- rep(
  y_estimacion_austres_mm[length(y_estimacion_austres_mm)],
  h_austres_mm
)

medidas_ingenuo_austres_mm <- medidas(
  y = y_validacion_austres_mm,
  yhat = pronosticos_ingenuo_austres_mm
)
```


```{r}
#Escala MASE
escala_mase_austres_mm <- mean(
  abs(
    y_estimacion_austres_mm[2:length(y_estimacion_austres_mm)] -
    y_estimacion_austres_mm[1:(length(y_estimacion_austres_mm) - 1)]
  )
)

mase_estim_austres_mm <- medidas_estimacion_austres_mm$MAD / escala_mase_austres_mm
mase_valid_austres_mm <- medidas_validacion_austres_mm$MAD / escala_mase_austres_mm
mase_ingenuo_austres_mm <- medidas_ingenuo_austres_mm$MAD / escala_mase_austres_mm
```


```{r}
#Tabla de las medidas
tabla_medidas_austres_mm <- data.frame(
  Tramo = c("Estimación", "Validación", "Validación"),
  Método = c("Media móvil", "Media móvil", "Ingenuo"),
  MSE = c(
    medidas_estimacion_austres_mm$MSE,
    medidas_validacion_austres_mm$MSE,
    medidas_ingenuo_austres_mm$MSE
  ),
  MAD = c(
    medidas_estimacion_austres_mm$MAD,
    medidas_validacion_austres_mm$MAD,
    medidas_ingenuo_austres_mm$MAD
  ),
  MAPE = c(
    medidas_estimacion_austres_mm$MAPE,
    medidas_validacion_austres_mm$MAPE,
    medidas_ingenuo_austres_mm$MAPE
  ),
  MASE = c(
    mase_estim_austres_mm,
    mase_valid_austres_mm,
    mase_ingenuo_austres_mm
  )
)

tabla_medidas_austres_mm
```

En estimación, el error es bajo (MSE=6555.86, MAPE=0.53%), pero ya en validación se dispara: MSE=152910.66, MAD=351.59, MAPE=2.01% y MASE=6.65. Comparado con el ingenuo (MSE=133004.79, MASE=6.09), la media móvil queda peor en todo. Es decir, ni siquiera le gana al método más simple.

:::

#### Validación de los errores

```{r}
posiciones_austres_mm <- which(!is.na(modelo_austres_mm$yhat))

errores_austres_mm <- y_estimacion_austres_mm[posiciones_austres_mm] - modelo_austres_mm$yhat[posiciones_austres_mm]

resultado_errores_austres_mm <- validar_errores(
  e = errores_austres_mm,
  m = NULL,
  p = 1    # media móvil: 1 parámetro (k)
)
```

::: {.panel-tabset}

##### Gráfico

```{r}
resultado_errores_austres_mm$grafico_errores
```
Los errores nunca bajan de 0, siempre son positivos, y van subiendo con el tiempo: empiezan cerca de 100, bajan un poco hasta 45 y luego suben otra vez hasta casi 120 al final. Esto confirma el sesgo: el modelo se queda atrás de la serie real todo el tiempo, y cada vez se queda más atrás.

##### Correlograma

```{r}
resultado_errores_austres_mm$correlograma$grafico
```
En el ACF, los primeros 9 rezagos salen de la banda, con una caída lenta desde casi 0.9. En el PACF solo los rezagos 1, 3 y 5 se salen de la banda. Esto muestra que los errores dependen mucho de su valor anterior, y que ese vínculo se va arrastrando en los rezagos siguientes.

##### Prueba t (errores)

```{r}
cat(
  "Estadístico de prueba:", round(resultado_errores_austres_mm$t, 4), "\n",
  "Grados de libertad:", resultado_errores_austres_mm$grados_libertad_t, "\n",
  "Valor crítico:", round(
    qt(0.975, resultado_errores_austres_mm$grados_libertad_t), 4
  ), "\n",
  "Valor p:", round(resultado_errores_austres_mm$valor_p_t, 4), "\n"
)
```
El estadístico da t=39.63, muy por encima del valor crítico 1.9925, así que se rechaza $H_0$ (valor p < 0.0001). Los errores tienen un sesgo fuerte: el modelo se queda corto de forma sistemática, no es un error al azar.

##### Ljung Box (errores)

```{r}
cat(
  "Estadístico de prueba:", round(
    resultado_errores_austres_mm$ljung_box$estadistico, 4
  ), "\n",
  "Grados de libertad:", resultado_errores_austres_mm$ljung_box$grados_libertad, "\n",
  "Valor crítico:", round(
    resultado_errores_austres_mm$ljung_box$valor_critico, 4
  ), "\n",
  "Valor p:", round(
    resultado_errores_austres_mm$ljung_box$valor_p, 4
  ), "\n"
)
```
Q=245.22 supera por mucho el valor crítico 27.5871, se rechaza H₀ (valor p < 0.0001). Los errores están muy correlacionados entre sí, nada parecido a ruido blanco.

##### Jarque Bera

```{r}
cat(
  "Estadístico de prueba:", round(
    resultado_errores_austres_mm$jarque_bera$estadistico, 4
  ), "\n",
  "Grados de libertad:", resultado_errores_austres_mm$jarque_bera$grados_libertad, "\n",
  "Valor crítico:", round(
    resultado_errores_austres_mm$jarque_bera$valor_critico, 4
  ), "\n",
  "Valor p:", format.pval(
    resultado_errores_austres_mm$jarque_bera$valor_p,
    digits = 4
  ), "\n"
)
```
JB=0.7814, por debajo del crítico 5.9915, no se rechaza H₀ (valor p=0.6766). Los errores sí parecen normales.

##### Durbin Watson

```{r}
cat(
  "Estadístico de prueba:", round(
    resultado_errores_austres_mm$durbin_watson$estadistico, 4
  ), "\n",
  "Grados de libertad: no aplica\n",
  "Valor crítico: no calculado\n",
  "Valor p: no calculado\n"
)
```
DW=0.0112, casi pegado a 0. Confirma una autocorrelación positiva enorme entre errores seguidos, coherente con lo que ya mostró Ljung-Box.

:::

#### Gráfico Final

```{r}
ggplot2::ggplot(
  data.frame(
    tiempo = 1:T_austres,
    real = datos_austres$y,
    ajuste = c(modelo_austres_mm$yhat, rep(NA, h_austres_mm)),
    pronostico = c(rep(NA, T_austres - h_austres_mm), pronosticos_austres_mm)
  ),
  ggplot2::aes(x = tiempo)
) +
  
  ggplot2::geom_line(
    ggplot2::aes(y = real),
    color = "purple"
  ) +
  
  ggplot2::geom_line(
    ggplot2::aes(y = ajuste),
    color = "green"
  ) +
  
  ggplot2::geom_line(
    ggplot2::aes(y = pronostico),
    color = "green"
  ) +
  
  ggplot2::geom_vline(
    xintercept = T_austres - h_austres_mm,
    color = "red",
    linetype = "dashed"
  ) +
  
  ggplot2::labs(
    title = "Población australiana (contraejemplo): ajuste y pronóstico de media móvil",
    x = "Tiempo",
    y = "Población (miles de personas)"
  ) +
  
  ggplot2::theme_minimal()
```

Antes de la línea roja, el ajuste sigue bastante bien a la serie real. Después de la línea roja, el pronóstico queda totalmente plano en aproximadamente 17055, mientras la serie real sigue subiendo hasta casi 17800. La brecha entre las dos líneas crece cada periodo que pasa.

#### Conclusión

Se tomó la serie de Población australiana, ya usada con tendencia lineal, y se le aplicó media móvil para mostrar qué pasa cuando el supuesto del método (nivel estable, sin tendencia) no se cumple. Con tendencia lineal esta serie había dado un MSE de validación de 44430.97 y un MAPE de 1.21%, superando al ingenuo. Con media móvil, el MSE subió a 152910.66 y el MAPE a 2.01%, quedando incluso peor que el ingenuo simple (MASE de 6.65 frente a 6.09).

La falla se nota en varios puntos a la vez. Primero, en las medidas de validación: el MASE (6.65) y el MSE (152910.66) superan a los del ingenuo, así que el método no le gana ni al referente más simple. Segundo, en la prueba t de los errores, el estadístico da 39.63, muy por encima del valor crítico 1.9925 (valor p < 0.0001), lo que muestra un sesgo fuerte: el pronóstico se queda corto de forma constante, no por azar. Tercero, en el correlograma de errores, los primeros 8 rezagos del ACF salen de la banda con una caída lenta desde 0.9, y el PACF tiene un rezago 1 muy marcado (cerca de 0.85), señal de que los errores no son independientes. Y cuarto, la prueba de Ljung-Box sobre los errores confirma esto con Q = 245.22, muy por encima del valor crítico 27.5871 (valor p < 0.0001), rechazando ruido blanco.

En conjunto, estas cuatro cifras muestran que la media móvil no puede seguir una serie con tendencia sostenida: el pronóstico queda fijo en 17055.85 mientras los datos reales siguen creciendo, y el error se acumula cada vez más a medida que pasa el tiempo.

:::

```{r}
#codigo para guardar todas garficas de figs
if (!dir.exists("figs")) dir.create("figs")

# Buscar todos los objetos del ambiente que sean gráficos
nombres_objetos <- ls()

es_grafico <- function(nombre) {
  obj <- get(nombre)
  inherits(obj, "ggplot") || inherits(obj, "patchwork")
}

nombres_graficos <- nombres_objetos[sapply(nombres_objetos, es_grafico)]

cat("Gráficos encontrados:", length(nombres_graficos), "\n")

for (nombre in nombres_graficos) {
  
  grafico <- get(nombre)
  
  ggplot2::ggsave(
    filename = paste0("figs/", nombre, ".png"),
    plot = grafico,
    width = 8,
    height = 6,
    dpi = 150
  )
}

cat("Gráficos guardados en figs/:", paste(nombres_graficos, collapse = ", "), "\n")
```





